ACORDAO-COMPLETO-2349001

ACÓRDÃO 915/2019 ATA 12/2019 - PLENÁRIO

VISTO, relatado e discutido este relatório de auditoria realizada, no âmbito do Fiscobras 2011, no contrato firmado para execução das obras de construção da Unidade de Tratamento de Águas Contaminadas da Refinaria Duque de Caxias/RJ - Reduc.
ACORDAM os ministros do Tribunal de Contas da União, reunidos em sessão extraordinária do Plenário, ante as razões expostas pela relatora, e com fundamento no art. 1º, incisos I e II, e 47 da Lei 8.443/1992 c/c o art. 252 do Regimento Interno e o art. 41 da Resolução TCU 259/2014, em:
9.1. determinar a autuação de processo apartado de tomada de contas especial, a partir da extração de cópia de peças destes autos, para quantificação do dano, identificação dos responsáveis e obtenção do ressarcimento relativo aos prejuízos causados à Petrobras na execução do Contrato 0800.0060312.10.2;
9.2. autorizar a Secretaria de Fiscalização de Infraestrutura de Petróleo e Gás Natural - SeinfraPetróleo a realizar as diligências e inspeções que entender necessárias, bem como buscar, se for o caso, elementos e informações em outros processos de controle externo em tramitação nesta Corte de Contas a fim de instruir a tomada de contas especial a ser autuada;
9.3. determinar à SeinfraPetróleo que, após identificação dos responsáveis por cada parcela do débito, com a adequada associação das respectivas condutas e dos nexos causais com as irregularidades, submeta o processo a ser autuado ao exame da relatora previamente às citações;
9.4. encaminhar cópia deste acórdão à Petróleo Brasileiro S.A., ao Departamento de Polícia Federal no Paraná e à Procuradoria da República no Paraná, para as providências que entenderem cabíveis;
9.5. após o trânsito em julgado desta deliberação, apensar estes autos à tomada de contas especial a ser autuada.

Auditoria efetuada no âmbito do Fiscobras/2011 com o objetivo de verificar a conformidade das obras de modernização e adequação da Refinaria Duque de Caxias/RJ, especificamente quanto ao contrato que teve por objeto a construção da Unidade de Tratamento de Águas Contaminadas. Análise de respostas às oitivas.

Petróleo Brasileiro S.A. - Petrobras.

3. Responsáveis: Consórcio Haztec/Serveng/Mana (atual Consórcio Haztec-Serveng - CNPJ 12.529.998/0001-03) e José Sérgio Gabrielli de Azevedo (CPF XXX.750.395-XX).
3.1. Interessado: Congresso Nacional.

Augusto Nardes e Aroldo Cedraz.

13.1. Ministros presentes: José Mucio Monteiro (Presidente), Walton Alencar Rodrigues, Benjamin Zymler, Augusto Nardes, Aroldo Cedraz, Raimundo Carreiro e Ana Arraes (Relatora).
13.2. Ministros que alegaram impedimento na Sessão: Augusto Nardes e Aroldo Cedraz.
13.3. Ministro-Substituto convocado: Augusto Sherman Cavalcanti.
13.4. Ministros-Substitutos presentes: Marcos Bemquerer Costa, André Luís de Carvalho e Weder de Oliveira.

ANA ARRAES

Adoto como relatório a instrução elaborada na Secretaria de Fiscalização de Infraestrutura de Petróleo e Gás Natural - SeinfraPetróleo constante da peça 315, que contou com a anuência dos dirigentes daquela unidade técnica (peças 316/7) :
"I.	INTRODUÇÃO
	Trata-se de análise de oitivas levadas a efeito em cumprimento aos subitens 9.1 e 9.5.3 do Acórdão 2233/2011-TCU-Plenário, originado de auditoria realizada no âmbito do Fiscobras/2011, com o objetivo de verificar a conformidade das obras de modernização e adequação da Refinaria Duque de Caxias/RJ (Reduc) . 
2.	As oitivas se relacionam a três irregularidades apontadas como resultado da fiscalização no Contrato 0800.0060312.10.2 (Unidade de Tratamento de Águas Contaminadas) , da Reduc: i) sobrepreço decorrente de preços excessivos frente ao mercado; ii) frustração ao caráter competitivo da licitação; e iii) adoção de critério de medição inadequado com o objeto real pretendido.
II.	HISTÓRICO PROCESSUAL  
3.	Em consequência da auditoria, foi prolatado, em agosto de 2011, o Acórdão 2233/2011-TCU-Plenário (peça 59) que determinou:
9.1. promover, com fundamento nos princípios da ampla defesa e do contraditório previstos no inciso LV do art. 5º da Constituição Federal, a realização das oitivas da Petrobras, do Consórcio Haztec-Serveng-Mana, por intermédio da empresa líder, a Haztec Tecnologia e Planejamento Ambiental S.A. (CNPJ 03.279.285/0001-30) , bem assim das demais empresas integrantes do referido consórcio, quais sejam, a Serveng-Civilsan S/A (CNPJ 48.540.421/0001-31) e a Mana Engenharia e Consultoria Ltda. (CNPJ 00.123.041/0005-07) , para que se pronunciem, se assim desejarem, no prazo de 15 (quinze) dias, a contar da ciência desta deliberação, acerca dos seguintes indícios de irregularidades: 
9.1.1. sobrepreço decorrente de preços excessivos frente ao mercado de R$ 21.861.119,89, na contratação da Unidade de Tratamento de Águas Contaminadas da Reduc - Contrato nº 0800.006012.10.2; 
9.1.2. frustração ao caráter competitivo da licitação, cujo objeto foi a contratação da Unidade de Tratamento de Águas Contaminadas da Reduc - Contrato nº 0800.006012.10.2 -, pela inobservância do princípio da isonomia entre licitantes, configurada pelo fato de que uma das empresas que integram o consórcio contratado, a Haztec Tecnologia e Planejamento Ambiental S/A, se beneficiou antecipadamente aos demais licitantes com informações relativas ao objeto licitado, haja vista a incorporação, por aquela, da empresa Aquamec Equipamentos S/A, empresa que realizou tratativas com a Petrobras anteriormente ao processo licitatório, fornecendo propostas comerciais, e, inclusive, realizando ajustes no objeto da contratação a pedido da própria contratante;
9.1.3. adoção de critério de medição inadequado com o objeto real pretendido, em razão de divergências verificadas entre os critérios adotados na elaboração da estimativa da verba indenizatória de chuvas e os de medição constantes do contrato e de seu anexo XVII, além da desconsideração de parte dos critérios técnicos elencados pelo TCU nos Acórdão 3077/2010-TCU-Plenário e 271/2011- Plenário quando da metodologia adotada para a efetivação dos pagamentos dessa verba;
4.	Consoante subitem 9.5.3, ainda desse decisum, também foi determinado pelo Plenário do TCU que a SECOB realizasse a oitiva das empresas citadas quanto aos itens 9.5.2.1 a 9.5.2.3 do Acórdão:
9.5.2.1. foram expedidas 15 cartas-convite, tendo-se recebido 6 propostas, e, destas, a aparentemente mais vantajosa por se referir ao menor preço foi desclassificada por não atendimento a requisito formal do instrumento convocatório; 
9.5.2.2. das demais propostas apenas a vencedora do certame poderia ter sido legitimamente classificada, por ter-se situado na margem de aceitabilidade de preços definida; 
9.5.2.3. mesmo havendo apenas uma proposta legitimamente classificável, não houve reabertura do procedimento licitatório, resultando, portanto, em uma única proposta à qual foi adjudicado o objeto;
5.	 Em atendimento ao acórdão, foram promovidas as oitivas da Petrobras (Ofício 480/2011 - TCU/SECOB-3 - peça 63) e das empresas integrantes do consórcio: Haztec Tecnologia e Planejamento Ambiental S.A. (Ofício 481/2011 - TCU/SECOB-3 - Peça 64) ; Serveng-Civilsan S.A. (Ofício 482/2011 - TCU/SECOB-3 - peça 65) ; e Mana Engenharia e Consultoria S.A. (Ofício 483/2011 - TCU/SECOB-3 - Peça 66) .
6.	Em 14/9/2011, a Petrobras interpôs Embargos de Declaração (peça 70) contra o item 9.3.2 do Acórdão 2233/2011-TCU-Plenário, que deferia aos consócios envolvidos vista a documentos entendidos pela Petrobras como sigilosos, em razão de confidencialidade exarada pela Estatal.   
7.	As empresas, após tomarem ciência dos expedientes que lhes foram encaminhados, solicitaram prorrogação de prazo, conforme documentos que compõem as peças 74 (Petrobras S.A. em 26/09/2011) , 75 (Haztec S.A. em 3/10/2011) , 76 (Serveng-Civilsan S.A. em 21/09/2011) e 78 (Mana S.A. em 13/9/2011) .
8.	Em 5/10/2011, o TCU, por meio do Acórdão 2664/2011-TCU-Plenário, acordou prorrogar por mais 30 (trinta) dias o prazo para que a Petrobras respondesse às oitivas promovidas por força do Acórdão 2233/2011-TCU-Plenário. 
9.	Em 26/10/2011, a Petrobras protocolou seus esclarecimentos acerca da oitiva promovida (peças 93 a 105) .
10.	Em 31/10/2011, por seu turno, a empresa Haztec Tecnologia e Planejamento Ambiental S.A. (Haztec S.A) apresentou seus argumentos à oitiva (peça 92) .      
11.	Em 7/12/2011, valendo-se do Acórdão 3255/2011-TCU-Plenário (peça 117) , esta Corte de Contas concedeu prorrogação de prazo, por sessenta dias, às empresas envolvidas e deu provimento parcial aos Embargos de Declaração opostos pela Petrobras alterando a classificação de confidencialidade de alguns dos documentos do processo, bem como o acesso a tais documentos considerados sigilosos, nos termos:  
9.1. com fulcro nos arts. 31, 32, inciso II, e 34 da Lei 8.443/1992, c/c os arts. 277, inciso III, e 287 do Regimento Interno/TCU, conhecer dos embargos de declaração opostos pela empresa Petróleo Brasileiro S.A. (Petrobras) contra o Acórdão 2233/2011-TCU-Plenário para, no mérito, acolhê-los parcialmente, com efeitos modificativos, de modo que os seus subitens 9.2 e 9.3.2 passem a vigorar com a seguinte redação: 
'9.2. dar tratamento sigiloso aos documentos contidos nos itens não digitalizáveis que compõem as peças nº s 23 e 24, deste processo, assim como aos constantes das peças nº s 33, 38 e 50, a fim de resguardar a confidencialidade das informações e atender ao disposto no § 3º, do art. 2º, da Portaria TCU 124/2010. 
 (...) 
9.3.2. ao Consórcio Haztec-Serveng-Mana, sob sua empresa líder Haztec Tecnologia e Planejamento Ambiental S.A., e demais empresas integrantes desse consórcio, poderá ser dado acesso aos documentos inseridos na peça nº 24 deste processo, em formato .pdf (salvo à cartaresposta da Petrobras ao Ofício de Requisição 3-282/2011, que deverá ser excluída do CD correspondente) , bem como a quaisquer outras evidências utilizadas neste relatório, à exceção dos documentos inseridos nas peças nº 23, 33, 38 e 50 e outros que venham a receber tratamento sigiloso;' 
9.2. conceder prorrogação de prazo, por sessenta dias, a contar da ciência da presente deliberação, para que o Consórcio Haztec-Serveng-Mana, por intermédio da empresa líder (Haztec Tecnologia e Planejamento Ambiental S.A.) , bem como as empresas Serveng-Civilsan S.A. e Mana Engenharia e Consultoria Ltda., se manifestem no processo, na forma dos subitens 9.1 e 9.5.3 do Acórdão 2233/2011-TCU-Plenário, deferindo-lhes, para tanto, os pedidos de cópia dos autos, porém apenas no que diz respeito às peças que lhes são acessíveis, conforme subitem 9.3.2 da referida deliberação, na redação dada por este acórdão;
12.	Em 12/12/2011, a Estatal interpôs novo recurso, na modalidade Pedido de Reexame, contra o Acórdão 2233/2011-TCU-Plenário, por entender que o aresto ainda poderia conferir, em prol das Contratadas, acesso a documentos que conteriam informações sigilosas da Companhia. Tais informações tratariam de dados originários que compunham a estimativa de custos que subsidiava as licitações da empresa e, por essa razão, teriam sido fornecidas em caráter confidencial (peça 122) .
13.	Em 25/1/2012, o pedido de reexame foi admitido pelo relator (peça 147) .
14.	Em 24/2/2012, o Consórcio Haztec/Serveng/Mana reiterou pedido de cópia (peça 153) da documentação utilizada pela, então, Secob-3 para elaborar o relatório de auditoria, já que parte desta se encontrava com restrição de acesso às empresas, por conta do sigilo conferido. 
15.	Em 4/12/2013, por meio do Acórdão 3455/2013-TCU-Plenário (peça 200) , o Tribunal conheceu do pedido de reexame e deu nova redação aos itens 9.2 e 9.3.2 do Acórdão 2233/2011-TCU-Plenário, nos termos:   
'9.2. dar tratamento sigiloso aos documentos contidos nos itens não digitalizáveis que compõem as peças 23 e 24, deste processo, assim como aos constantes das peças 33, 38 e 50 e às páginas 46 a 48 da peça 47 (anexo I do relatório de fiscalização) , a fim de resguardar a confidencialidade das informações e atender ao disposto no § 3º do art. 2º da Portaria-TCU 124/2010; 
 (...) 
9.3.2. ao Consórcio Haztec-Serveng-Mana, sob sua empresa líder Haztec Tecnologia e Planejamento Ambiental S.A., e demais empresas integrantes desse consórcio, poderá ser dado acesso aos documentos inseridos na peça 24 deste processo, em formato pdf (salvo a carta-resposta da Petrobras ao Ofício de Requisição 3-282/2011 e a análise da estimativa de custos pelo TCU depois da manifestação preliminar da Petrobras, que deverão ser excluídas do CD correspondente) , bem como a quaisquer outras evidências utilizadas neste relatório, à exceção dos documentos inseridos nas peças 23, 33, 38 e 50 e outros que venham a receber tratamento sigiloso;'
16.	Em 13/1/2014, a Petrobras protocolou novo recurso, nessa oportunidade Recurso de Embargos de Declaração (peça 218) , solicitando se revisasse decisão proferida no item 9.1 do Acórdão 2233/2011-TCU-Plenário, em vista de suposta existência de dados confidenciais nos autos que ainda se mantinham desguarnecidos. Nessa esteira, requereu que não fosse concedido vista e cópia, ao Consórcio e suas participantes, do item 3.1.2 do relatório de fiscalização, incluindo as tabelas apresentadas nas páginas 13 e 14, e do relatório do Acórdão 2233/2011-TCU-Plenário, assim como de outras evidências e documentos que exporiam dados constantes nos documentos inseridos na peça n° 23 e 24.
17.	Em 18/2/2014, mediante o Acórdão 298/2014-TCU-Plenário (peça 233) , o TCU rejeitou os embargos de declaração em face da ausência de contradições, omissões ou obscuridade na decisão atacada. 
18.	Em 10/3/2014, a Estatal interpôs novo recurso de Embargos de Declaração (peça 243) , em que requereu que se sanasse suposta contradição nesse último citado aresto, Acórdão 298/2014-TCU-Plenário, a fim de que fosse limitado o acesso ao Acórdão 2233/2011-TCU-Plenário somente às partes do presente processo, excluindo-o, por conseguinte, do portal do TCU na internet.
19.	Em 28/2/2014, o Consórcio Haztec/Serveng/Mana requereu prorrogação de prazo por mais 15 dias (peça 239) .
20.	Em 18/3/2014, o Consórcio Haztec/Serveng/Mana solicitou mais uma prorrogação de prazo para apresentação de esclarecimentos, desta feita até o dia 21/3/2014 (peça 248) .
21.	Em 21/3/2014, o consórcio apresentou seus esclarecimentos atinentes às supostas irregularidades apontadas no relatório de fiscalização (peça 252) .
22.	Em 26/3/2014, o TCU apreciou os últimos embargos de declaração, documento acostado à peça 243, contra o Acórdão 298/2014-TCU-Plenário, que apreciou outros embargos de declaração, estes opostos ao Acórdão 3455/2013-TCU-Plenário, que analisou pedido de reexame interposto pela mesma empresa com o objetivo de alterar o disposto nos itens 9.2 e 9.3.2 do Acórdão 2233/2011-TCU-Plenário, com a nova redação dada pelo Acórdão 3255/2011-TCU-Plenário. 
23.	Nessa oportunidade foi prolatado o Acórdão 763/2014-TCU-Plenário, em que se decidiu por: i) rejeitar o aludido recurso, em face da ausência de contradições, omissões ou obscuridades na decisão atacada; e ii) alertar a Petrobras que a oposição de novos recursos de mesmo sentido não iriam impedir o trânsito em julgado da decisão anterior.
24.	Apresentado o histórico processual, passa-se à análise técnica requerida nesta instrução. 
III.	EXAME TÉCNICO  
25.	Nesse tópico serão apreciadas as peças argumentativas apresentadas pelas empresas (Petrobras - peças 93 a 105 e Consórcio Haztec - peças 92 e 252) em atendimento às oitivas determinadas pelo Acórdão 2233/2011-TCU-Plenário. 
26.	Os argumentos apresentados são alusivos a três supostas irregularidades apontadas no relatório de fiscalização, que serão apreciadas em tópicos específicos mais a frente: i) sobrepreço decorrente de preços excessivos frente ao mercado; ii) frustração ao caráter competitivo da licitação; e iii) adoção de critério de medição inadequado com o objeto real pretendido.
III.1. DO SOBREPREÇO DECORRENTE DE PREÇOS EXCESSIVOS FRENTE AO MERCADO
27.	Em análise efetuada durante auditoria realizada em 2011 no Contrato n.º 0800.006012.10.2 - Unidade de Tratamento de Águas Contaminadas - foram constatados indícios de sobrepreço de R$ 21.861.119,89, que equivaleria a 18% em relação ao valor total do contrato (descontando-se a verba de chuva, que é uma rubrica à parte) , conforme metodologia adiante apresentada.
28.	O cálculo do sobrepreço baseou-se na estimativa de custos da Petrobras, uma vez que esta serviria de parâmetro balizador para aceitabilidade das propostas vencedoras das licitações. 
29.	As análises da equipe de auditoria foram divididas em três etapas. 
30.	Na primeira etapa a equipe efetuou ajustes nos preços e nos percentuais de BDIs (Bonificação de Despesas indiretas) utilizados na estimativa de custos da Petrobras: desta análise chegou-se ao preço de referência para a obra. Os ajustes foram: 
i) ajustes nos preços dos insumos na estimativa (itens 1 e 2 da Tabela 1 mais adiante) ;
ii) glosa de BDI aplicado em duplicidade para fornecimento de Bens (item 3.1 da Tabela 1 mais adiante) ;
iii) ajuste nos demais BDIs aplicados na estimativa (item 3.2 da Tabela 1 mais adiante) .
31.		A tabela a seguir apresenta o montante de R$ 83.539.108,73 para os insumos da Estimativa da Petrobras, após os ajustes efetuados na auditoria de 2011:
Tabela 1 - Ajustes Efetuados nos insumos da Estimativa 
32.	Na segunda etapa, procedeu-se ao exame da faixa de precisão, adotada como parâmetro de contratação (20%/+30%) , a aplicar sobre o preço de referência para se obter o preço máximo para a contratação: desta análise concluiu-se por reduzir o aludido percentual a incidir sobre os bens tagueados, considerando que não foram apresentadas justificativas para contratação de tais fornecimentos com valores acima dos de mercado.
33.	A tabela a seguir apresenta a aplicação dos percentuais relativos à faixa de aceitabilidade sobre os valores ajustados pela equipe e apresentados na tabela 1.
Tabela 2 - Aplicação da faixa de Aceitabilidade na Auditoria de 2011
34.	Na terceira e última etapa dos cálculos, foi obtido o valor de sobrepreço por meio da diferença entre preço contratado e o valor máximo de referência (item G da tabela 2, retro) .
35.	A tabela a seguir demonstra o sobrepreço de R$ 21.861.118,88 (17,6% do valor contratado excetuada a Verba de Chuva) , conforme apontado pela Unidade Técnica.
Tabela 3 - Cálculo de sobrepreço no relatório de auditoria
36.	Antes de adentrar a análise das oitivas com relação ao achado, impende registrar que, historicamente, o Tribunal procurou verificar eventual sobrepreço com base no Demonstrativo de Formação de Preços (DFP) , documento contratual apresentado pelas licitantes como forma de demonstrar a composição de seus preços nos certames de obras realizadas pela Petrobras.
37.	Ocorre que, conforme verificado em várias auditorias realizadas anteriormente, inclusive em período contemporâneo à de que tratam os presentes autos, o modelo de DFP corporativamente empregado pela Petrobras em contratações de obras exigia apenas o preenchimento de quantidades e preços dos insumos, além de eventuais subcontratações e outros itens de custo indireto. 
38.	Essa forma de detalhar o preço, como ocorreu no contrato sob análise, impede não apenas que seja verificada a distribuição dos insumos nos serviços previstos a serem executados pela contratada, como também a verificação de premissas de orçamento adotadas pela licitante em sua proposta comercial (tais como composição das equipes de trabalho, coeficientes de consumo de insumos, produtividades, contingências, etc.) .
39.	Tendo sido constatado que o tema era extensível não somente a uma obra, mas a outros procedimentos licitatórios da Estatal, o Tribunal determinou uma série de medidas tendentes a aperfeiçoar os procedimentos internos da empresa, dentre elas a exigência de um melhor detalhamento das propostas de preço recebidas nas licitações, ou seja, dos DFP. Essas deliberações foram materializadas no Acórdão 621/2015-TCU-Plenário, com as modificações introduzidas pelo Acórdão 1441/2015-TCU-Plenário, ambos conduzidos pelo Ministro Vital do Rêgo.
40.	Nada obstante, é possível citar exceções, ou seja, análises de sobrepreço em que foram utilizadas as DFP. São exemplo os casos de algumas instalações em refinarias, analisadas nos TCs Processo 010.546/2009-4 (Repar) , Processo 004.025/2011-3 (UCR Rnest) , Processo 004.040/2011-2 (UDA e UHDT da Rnest) , Processo 004.038/2011-8 (Tubovias Rnest) , que resultaram, respectivamente, nos Acórdão 2163/2015-TCU-Plenário, do Ministro-substituto André Luis de Carvalho, e Acórdãos 1.990/2015, 2.960/2015 e 2.428/2016-TCU-Plenário, todos do Ministro Benjamin Zymler.
41.	Por esclarecedor do caráter de exceção, transcrevem-se excertos do voto condutor dessa última deliberação.
13.	Em trabalhos anteriores desta Corte, ... verificou-se fortes indícios de sobrepreço ... Esse sobrepreço foi obtido por meio de metodologia que se valia da Estimativa de Custos da Petrobras.
14.	No âmbito do TC Processo 004.025/2011-3 (contrato da Unidade de Coqueamento Retardado (UCR) - Acórdão 1990/2015-TCU-Plenário) , foi justificada a adoção de nova metodologia para a avaliação dos preços praticados, a partir dos fatos e documentos novos trazidos ao conhecimento desta Corte por meio do desenrolar da denominada 'Operação Lava Jato'.
15.	Em sendo assim, ante a disponibilização a esta Corte dos documentos fiscais referentes à execução contratual, a nova análise pauta-se no Demonstrativo de Formação de Preços (DFP) do consórcio contratado, o qual é o documento apresentado pelas licitantes como forma de demonstrar a composição de seus preços nas licitações de obras realizadas pela Petrobras e se constitui como parte integrante dos contratos de obras firmados pela estatal, figurando entre seus anexos.
16.	Tal método não é usualmente empregado por esta Corte de Contas em suas fiscalizações de obras, nas quais geralmente são utilizados sistemas oficiais de referência de custo e não os preços dos acordos firmados entre a contratada e seus fornecedores. Entretanto, as peculiaridades da presente contratação, envolvendo obras de grande complexidade e materialidade, e as incertezas do projeto básico da Petrobras, estão a justificar a metodologia adotada pela unidade técnica.
42.	Como se depreende, ante o ainda não verificado efeito das determinações do Tribunal em relação ao conteúdo com que devem ser apresentadas as DFP a partir de 2015, as análises em que estas foram utilizadas, prescindindo-se do uso das estimativas de custos da Petrobras, o foram dado o caráter excepcional do uso de notas fiscais - documentos extraídos dos processos relativos à Operação Lava Jato, que foram tornados públicos ou compartilhados com o TCU, pelo juiz titular dos casos.  
43.	No entanto, no caso presente, é patente a inviabilidade de se utilizar o método de análise de preço contratual por meio do DFP, pelo fato de este documento constante no contrato em apreço não oferecer a devida transparência de modo a subsidiar uma análise de preço acurada e confiável.
44.	Em análise ao DFP contratual, verificou-se a grande maioria dos itens é inauditável, por terem sido cotados em verba ou em conjunto com outros. Na verdade, seria possível se buscar valores referenciais para itens que representariam no máximo 30% do valor contratual, o que não seria uma amostragem satisfatória.
45.	Pelo exposto, tanto a análise realizada pela equipe de auditoria de 2011, quanto a presente, tomaram por base as estimativas de custos da Petrobras. Vale também destacar que, no presente caso, a maior parte do sobrepreço decorreu de inadequação e de cobrança em duplicidade de BDI e da aplicação indevida de estimativas de variação a itens que já possuíam quantidades, especificações e até preço definidos, como será abordado adiante.     
46.	Prosseguindo com a descrição do achado de auditoria, vale exibir de forma consolidada as tabelas 1, 2 e 3, apresentadas retro, de forma a possibilitar uma visualização global dos valores envolvidos nos cálculos do sobrepreço, que serão objeto de exame nesta instrução. 
Tabela 4- Cálculo do Sobrepreço na Auditoria de 2011
47.	Transcorrida essa sucinta exposição a respeito do sobrepreço apontado no relatório e discriminadas as parcelas que o integram, passa-se ao exame requerido, que, seguindo os itens em destaque na Tabela 4, retro, está dividido em quatro subtópicos, quais sejam: i) valores de insumos na estimativa de custos da Petrobras (Tabela 4, itens 1.1 a 2.4) ; ii) duplicidade de BDI nos preços de fornecimento de bens (Tabela 4, item 3.1) ; iii) BDIs de serviços aplicados na estimativa (Tabela 4, item 3.2) e iv) faixa de aceitabilidade na estimativa da Petrobras (Tabela 4, itens F1e F2) . Ao final, será apresentada a conclusão acompanhada do cálculo do sobrepreço superveniente.
48.	Vale, ainda, adiantar que cada dos citados subtópicos seguirá a seguinte sequência: i) síntese da irregularidade apontada; ii) Resposta do Consórcio Haztec; iii) Resposta da Petrobras; iv) Análise das respostas das empresas; e v) conclusão do subtópico.
III.1.1. Valores de insumos na estimativa de custos da Petrobras
Síntese da irregularidade apontada
49.	A equipe de auditoria ajustou a estimativa de custos da Petrobras utilizada na licitação, tomando como premissa valores considerados referenciais de mercado (paradigma) . 
50.	A amostra analisada abrangeu aproximadamente 81,77% da estimativa de custos da Petrobras e contemplou a análise dos seguintes itens:
51.	Mão de Obra Direta - MOD: foi utilizado o SINAPI como referencial para o custo horário dos profissionais mantendo-se as demais premissas da Petrobras (horas extras, periculosidade, improdutividade) . Na ausência de correspondência no Sinapi, empregou-se o Datafolha. Os encargos sociais adotados foram acatados os da própria estimativa (critério conservador - encargos sociais do Sinapi: 123,7%; estimativa de custo: 127,19%) . A Petrobras, na sua manifestação preliminar, trouxe elementos que resultaram na modificação dos critérios para análise da MOD, que passaram a ser a utilização da convenção coletiva de trabalho, elidindo o sobrepreço inicialmente apontado. 
52.	Mão de Obra Indireta - MOI: foram utilizados como parâmetro de comparação valores constantes do sistema Datafolha (instituto de pesquisas Datafolha) para a maioria dos itens. Em poucos casos adotou-se o SINAPI. No caso de cargos de gerência e de coordenação, foi adotado o maior valor constante no aludido sistema. Para as demais funções foi adotado o valor médio. Foram mantidos os valores adicionais considerados pela Petrobras aos salários da MOI, tais como o adicional de periculosidade em 30%, valores de EPI, plano de saúde, exames funcionais, custos com viagens, custos com comunicação, etc.
53.	 Equipamentos auxiliares: foram utilizados como parâmetro comparativo dos preços dos equipamentos os valores constantes no SINAPI, considerando-se ainda a utilização desses equipamentos pelo período de um turno de trabalho diário (190 horas por mês) . Para equipamentos de grande porte, não constantes das tabelas referenciais oficiais, adotaram-se os valores fornecidos da Tabela ABEMI. 
54.	Alimentação: como parâmetro de análise dos custos de alimentação (desjejum e almoço) , a equipe de auditoria se valeu dos valores referenciais constantes do Cadastro de Serviços Terceirizados (Cadterc) do Governo do Estado de São Paulo (www.cadterc.sp.gov.br) . Para o caso de valores referenciais de alimentação, foi utilizado o Volume 9 (Prestação de Serviços de Nutrição e Alimentação a Servidores e Empregados) . 
55.	Transporte: para a análise dos custos relacionados com transporte (locação de veículos: Ônibus 40 Passageiros, Micro-ônibus 20 passageiros e Van 10 passageiros) , foram adotados como parâmetro referencial os valores constantes do Volume 4 (Prestação de Serviços de Transporte de Funcionários, sob Regime de Fretamento Contínuo) do Cadastro de Serviços Terceirizados (Cadterc) do SEI (www.cadterc.sp.gov.br) .
56.	De modo a facilitar o entendimento, vale reapresentar parte da Tabela 4 que contempla os custos diretos e indiretos ajustados pela equipe.
Tabela 5 - Análise Insumos Estimativa Petrobras
 
Mão de Obra Direta (MOD) 
Resposta Haztec 
57.	Preliminarmente quanto a este subtópico, o Consórcio alega que, em que pese desconhecer os valores considerados pela Petrobras ou pela Unidade Técnica (a memória detalhada não teria sido a ele fornecido) , faria algumas ponderações acerca dos critérios adotados na análise do TCU.
58.	Como uma primeira ponderação, destacou que seria preciso considerar as rubricas exigidas pelo contrato com a Petrobras e pela Convenção Coletiva de Trabalho (CCT) , tais como alimentação, plano de saúde, seguros, entre outros.
59.	A partir de então, discorreu sobre os custos envolvidos e o que seria de sua responsabilidade para cumprir o exigido: i) pelo contrato: assistência médica, alimentação, transporte e seguro de vida; e ii) pela CCT: adicional de periculosidade, plano de saúde, seguros, assistência funerária, adicional de qualificação profissional, participação nos lucros, alimentação, auxílio transporte, plano de saúde, auxílio morte/funeral, plano de seguro em grupo, etc.
60.	Salientou, então, que esses custos, entendidos como encargos complementares, caso não tivessem sido considerados pela equipe técnica, deveriam ser inseridos para uma avaliação equânime da remuneração total.
61.	Além desses encargos complementares, argumentou que o Tribunal deveria inserir, também, o custo atinente às horas extras realizadas pelos profissionais, as quais seriam fundamentais para a conclusão do empreendimento dentro do prazo exigido pela Companhia. 
62.	O alegante acrescenta ainda que, por razões mercadológicas, dada a ampla concorrência existente na região, o consórcio não conseguiria contratar a quantidade de pessoas com a qualidade necessária para trabalhar nesse complexo empreendimento, caso remunerasse seus profissionais somente pelo piso da categoria. Nessa esteira, conclui que uma remuneração superior na Reduc seria extremamente necessária, sob pena de não possuir MOD (e MOI) qualificada e experiente para executar as obras com o nível de qualidade exigido pela Petrobras.
Resposta Petrobras (MOD) 
63.	Concernente à resposta da Petrobras sobre a mão de obra direta, cumpre apenas relatar que a estatal havia apresentado esclarecimentos ao Relatório Preliminar de Auditoria, cujos argumentos, que defendiam a adoção da Convenção Coletiva de Trabalho - CCT como paradigma de salários, foram integralmente acatados pela equipe de auditoria. 
64.	Nessa esteira, não apresentou novas ponderações em sua peça argumentativa acostada aos autos nas peças 93 a 105.
Análise da resposta do Consórcio Haztec (MOD) 
65.	Um primeiro ponto salientado pelo Consórcio é que o custo de mão de obra deve levar em conta a série de encargos previstos contratualmente e na Convenção Coletiva de Trabalho (CCT) , tais como alimentação, plano de saúde, seguro de vida, adicional de periculosidade, transporte, dentre outros. 
66.	No que tange aos citados encargos complementares, cabe frisar não sofreram ajustes pela equipe e que estão todos considerados em outros pontos da estimativa de preços, notadamente na rubrica 'Logística'.
67.	Pertinente à alegação da Haztec de que, em virtude das condições mercadológicas da obra, as contratações de pessoal deveriam ser feitas com salários maiores que considerados, entende-se não caber mais algum juízo, porque, após os esclarecimentos preliminares da Petrobras, a equipe de auditoria reconsiderou o posicionamento a respeito dos salários adotados em sua análise, elidindo totalmente a parcela de sobrepreço apontada para a MOD.  
Análise da Resposta da Petrobras e Conclusão (MOD) 
68.	A Petrobras não apresentou novas considerações acerca da MOD. Seus argumentos apostos em sua manifestação prévia durante a auditoria foram integralmente acatados pela equipe à época, de forma que todo o sobrepreço relativo à MOD fora suprimido. 
Mão de Obra Indireta (MOI) 
Resposta Haztec 
69.	O Consórcio, de modo semelhante ao que alegou para mão de obra direta (MOD) , salienta que desconhece os valores considerados pela Petrobras ou pela Unidade Técnica (a memória detalhada não teria sido a ele fornecido) , entretanto faria algumas ponderações acerca dos critérios adotados na análise do TCU.
70.	Em continuidade, aduz que os valores de salários do sistema Datafolha utilizados pela equipe de fiscalização não são adequados para pautar o referencial de remuneração dos profissionais envolvidos com a MOI, pelo fato de tal sistema ser restrito à São Paulo, embora a obra seja executada no Estado do Rio de Janeiro, bem como por não envolver empresas prestadoras de serviços de construção pesada e montagem industrial, especialmente obras de alta complexidade, como as executadas pelo consórcio. 
71.	Assevera ainda que, além de ter de contratar profissionais especializados em obras de tratamento de efluentes, tais profissionais deveriam atender às exigências contratuais postas pela estatal, como por exemplo para as funções mais importantes: experiência de no mínimo 10 anos, certificações internacionais, mestrado, doutorado. 
Resposta Petrobras
72.	A Petrobras argumenta, inicialmente, que o sistema Datafolha, fonte de pesquisa dos salários paradigmas considerados pelo TCU, não é um referencial obrigatório a ser seguido.
73.	Além disso, enfatiza que o sistema não seria uma referência adequada para os salários praticados nas estimativas da Petrobras, por, em suma:
i)	os salários do Datafolha se referirem a pesquisa realizada em São Paulo, região distinta da das obras em comento que se localiza em Duque de Caxias/RJ;
ii)	a amostra do sistema não representaria a mão de obra empregada em 'obras de construção pesada ou de montagem eletromecânica realizadas nas instalações da Petrobras, pois compreenderiam apenas a mão de obra atinente à Construção Civil, Indústria e Prestação de Serviços;
iii)	mesmo os cargos com nomes semelhantes no Datafolha, suas atividades possuiriam pouca ou nenhuma similaridade com as das funções utilizadas na Reduc;
74.	Concernente ao item 'ii' retro, a Companhia aduz que para avaliar as faixas salariais praticadas na Reduc, o Datafolha deveria ter como população obras de construção ou montagem pesada, preferencialmente na área da indústria do petróleo, o que de fato não se estaria sendo observado. 
75.	Acrescenta que nem mesmo os valores para Construção Civil seriam adequados para a obra em questão, em face de os valores constantes no Datafolha se referirem à construção de prédios comerciais e residenciais e não a obras da indústria de processos, como é o caso das obras da Reduc.   
76.	Atinente à alegação do item 'iii' retro, elenca algumas funções nas quais haveria inadequação na comparação realizada pela Unidade Técnica. No relatório de fiscalização algumas funções selecionadas para determinação do preço de referência não seriam compatíveis com as exigidas para a execução dos serviços contratados pela Petrobras. Dentre essas, elenca a função de 'Gerente Industrial' utilizada pela Unidade Técnica para avaliar os salários do Gerente de Construção e Montagem (ou Gerente de Produção) .  
77.	De modo a demonstrar a incompatibilidade para efeitos de comparação, descreve as respectivas atribuições, consoante o Código Brasileiro de Ocupações (CBO) . Além disso, dispõe as exigências contratuais relativas à função de Gerente de Construção e Montagem, dentre as quais se inclui graduação específica e experiência mínima de 15 anos na área determinada.
78.	Nessa mesma linha de raciocínio, cita como inadequadas as comparações entre: Engenheiro de Planejamento (contrato) e Engenheiro Mecânico Sênior (adotado pela equipe) ; Técnico Planejamento (contrato) e Técnico de Medição (adotado pela equipe) .
79.	Em continuidade, a Petrobras informa que, em sua estimativa de custo de mão de obra indireta, utilizou referências que mais se adequam às obras em análise. No caso, valores de sua base de dados de salários originadas do tratamento estatístico de pesquisas fornecidas pela empresa CATHO e dos contratos firmados para obras de construção e montagem nos diversos locais de construção no Brasil.
80.	A Estatal, em que pese ter apresentado as dificuldades citadas e a inadequação da pesquisa no Datafolha, apresenta comentários e análise à planilha elaborada pela unidade técnica do TCU. 
81.	 Para tal análise, a Petrobras, valendo-se da descrição das qualificações exigidas contratualmente, adotou como salários: i) para funções nas quais não encontrou similitude no Datafolha, os valores atribuídos em sua estimativa original; ii) para as demais, a remuneração máxima encontrada no Datafolha, considerando as funções que entendeu como similares no referido banco de dados. 
82.	De forma a justificar essa adoção dos valores máximos encontrados no Datafolha, alega carência de mão de obra especializada, fator que, com o crescimento constatado à época, estaria pressionando os salários para cima. 
83.	 Reforçando a necessidade de se estimar salários pelos máximos valores, a Companhia apresenta reportagem publicada na Edição da Revista VEJA de 23/02/2011, no artigo intitulado - Movidos A Petróleo, no qual está destacado que a indústria do petróleo está pagando, para recém-formados, valores de salário acima da média do mercado. Isso, portanto, demonstraria que os salários da obra seriam maiores praticamente em todas as funções de nome similar às apresentadas no Datafolha.
84.	Segundo a Petrobras, considerando as alegações expostas, o resultado seria um subpreço de R$ 95.497,11 (planilha à peça 99) , em contrapartida aos R$ 2.293.344,58 de sobrepreço apontados pela Unidade Técnica.  
Análise da resposta do Consórcio Haztec (MOI) 
85.	Em suma, a Haztec, em sua peça argumentativa, salienta que os valores de salários do sistema Datafolha utilizados pela equipe de fiscalização não são adequados para pautar o referencial de remuneração dos profissionais envolvidos, pelo fato de tal sistema ser restrito à São Paulo, embora a obra seja executada no Estado do Rio de Janeiro, e por não envolver empresas prestadoras de serviços de construção pesada e montagem industrial.
86.	Com relação a se utilizar o aludido referencial, há de se ressaltar que o sistema Datafolha é uma fonte de credibilidade no mercado de São Paulo e da região sudeste de uma maneira geral. Observa-se, ainda, que São Paulo é onde grande parte das empresas prestadoras de serviços da Petrobras possui sede.
87.	Reputa-se, pois, que o Datafolha, em princípio, é valido e aplicável, inclusive, às obras de construção pesadas, o que não impede que especificidades identificadas nos casos concretos sejam consideradas na análise. Ademais, a própria Petrobras utiliza, em suas estimativas de custos, para algumas categorias de profissionais, o sistema Datafolha. 
88.	Nesse sentido, mais adiante nesta instrução se observará as possíveis discrepâncias entre os cargos exigíveis à obra e os considerados como paradigmas no referido sistema, de modo a eliminar possíveis inconsistências.
89.	Afora tais argumentos, nota-se que o consórcio não trouxe quaisquer documentos que comprovassem valores capazes de subsidiar a análise dos salários envolvidos no contrato.    
Análise da Resposta da Petrobras e Conclusão (MOI) 
90.	Preliminarmente, vale ressaltar que é mandatório que as contratações públicas sigam valores compatíveis com o mercado, independentemente de haver ou não a obrigação de se utilizar um determinado referencial. 
91.	A utilização do Datafolha encontra amparo nas normas de auditoria do TCU, as quais preceituam que ao avaliar os preços de serviços, de forma a compará-los com o mercado em geral, podem os auditores recorrer a outros meios que não os sistemas de preço Sinapi e Sicro2 como fonte de referência para sua análise.
92.	O uso de referenciais não oficiais em auditorias é legitimo como destaca o voto condutor do Acórdão 168/2011-TCU-Plenário:
Com efeito, diante da inexistência de referenciais nos sistemas federais tais como Sinapi e o Sicro, não deve o Tribunal quedar-se manietado, eximindo-se de apreciar a compatibilidade dos preços de obras públicas com os preços de mercado. Deve, portanto, utilizar-se de outros referenciais confiáveis disponíveis, desde que adequados à avaliação da obra sob fiscalização, em razão das especificidades a ela inerentes, sempre orientado pela busca da verdade material e zelando pela boa e regular aplicação dos recursos públicos.
93.	Vale ainda ressaltar que outras deliberações, a exemplo dos Acórdãos 1.990/2015, 2.960/2015 e 2.428/2016, todos do TCU-Plenário, arestos também referentes a obras da Petrobras, sistemas de referências não oficiais foram utilizados subsidiariamente aos oficiais. 
94.	Não se vislumbra, em princípio, óbices à utilização pela Petrobras de valores obtidos por tratamento estatístico por ela realizado em pesquisa da Catho, outros contratos ou qualquer outra referência em sua estimativa, entretanto não foram apresentados documentos ou memórias de cálculo que subsidiassem os valores adotados. 
95.	De outro lado, verifica-se que assiste razão às suas alegações quanto à inadequação em se utilizar, para algumas categorias elencadas na estimativa, salários de cargos apenas considerando a similaridade da designação no Datafolha, como no caso do Gerente de Contrato (contrato) x Gerente de Engenharia (adotado pela equipe) ; e Técnico Planejamento (contrato) e Técnico de Medição (adotado pela equipe) . 
96.	Vale ressaltar, entretanto, que, cabem reparos quanto ao alegado para os Engenheiros de Planejamentos. Identificou-se que a Estatal os considerou como sendo os cargos dos seguintes Engenheiros na estimativa: i) de Planejamento; ii) de Controle de Qualidade, iii) Mecânicos (mont/equip/tubul) , iv) Eletricista Sr. e; v) de Segurança do Trabalho; cujos salários referenciais a equipe considerou como sendo o constante para o Engenheiro Mecânico Sênior no Datafolha. 
97.	Entretanto, com exceção do primeiro deles (Engenheiro de Planejamento) , de modo contrário ao alegado, os demais não são estritos a planejamento, pelo menos em uma análise preliminar, haja vista que são previstos na estimativa outros cargos nesse sentido, como o do Coordenador de Planejamento e o do próprio Engenheiro de Planejamento. Ademais os demais citados foram os únicos engenheiros identificados na estimativa para as áreas de atuação listadas. 
98.	A estatal apresenta, ainda, reportagem da Revista VEJA de 23/02/2011, na qual se indica um aumento do nível de salários de pessoal envolvido nas construções de refinarias de petróleo ocorridas à época. 
99.	Levando em conta tal suposto aumento salarial, a estatal defende a adoção dos valores máximos do Datafolha para todos os cargos, não apenas para os de gerência e de coordenação como considerado pela equipe. 
100.	Verifica-se que não foram apresentadas evidências que comprovassem a adequação de tal metodologia ao caso, tampouco estudos detalhados que considerassem outras particularidades da obra que, comprovadamente, fossem capazes de provocar aumentos dos correspondentes níveis salariais. 
101.	Um ponto presente na obra a destacar é a taxa de periculosidade. Ao incidir sobre o valor dos salários eleva o valor de remuneração final percebida pelos empregados, sendo, portanto, um fator de atratividade para a mão de obra. Isso, considerando a lei da oferta e procura, e sem considerar outros fatores, tende a possibilitar contratações por menores salários básicos (nos quais será acrescida tal taxa) , ou, pelo menos, segurar o nível desses salários.  
102.	Vale lembrar que a taxa de periculosidade adotada na estimativa é de 30%, percentual que foi também acrescido aos valores referenciais, tanto na auditoria de 2011, quanto nesta reanálise. 
103.	Há também de se lembrar que todas as demais vantagens admitidas e levadas a efeito para mão de obra na Estimativa foram mantidas nas análises ora empreendidas, a saber: plano de saúde extensível a familiares, viagens periódicas, alimentação, transporte, etc.
104.	Outro ponto a considerar é que valor máximo, pela própria concepção de medida de posição extrema, pode carregar consigo distorções. Isso desaprova sua utilização como parâmetro referencial a ser utilizado indiscriminadamente a todas as funções em análise.
105.	Não obstante, a equipe, à época da fiscalização, entendeu utilizar tais extremos como referenciais de salários para os níveis de gerência e supervisão, o que pode ser considerado conservador e que será mantido nesta reanálise.     
106.	Além disso, buscou-se na Convenção Coletiva de trabalho de 2009/2011 (CCT2009) , registrada no Ministério do Trabalho e Emprego, sob o número RJ001361/2009, salários de 2010 para cargos de MOI, utilizados quando maiores que os referenciais obtidos pela equipe na pesquisa Datafolha. 
107.	Vale lembrar que, por conta da utilização dos salários da CCT após manifestação preliminar da Petrobras, o sobrepreço inicialmente apontado para mão de obra direta (MOD) foi totalmente elidido (Vide análise MOD) .
108.	Diante do exposto, esta reanálise, para o cômputo do sobrepreço, e em favor dos responsáveis, utilizou para cada cargo profissional, o maior dentre os seguintes parâmetros referenciais:
a) salários de 2010 da CCT2009/2010;
b) Sinapi; 
c)  Datafolha (Conforme auditoria: para cargos de gerência e de coordenação, foi adotado o maior valor constante no aludido sistema. Para as demais funções, o valor médio.) 
d) referências alegadas pela Petrobras e acatadas para: i) Gerente de Contrato; ii) Engenheiro de Planejamento; iii) Supervisor de Civil; 
e) referências alegadas pela Petrobras e acatadas em seus valores médios no Datafolha para: i) Engenheiro de Controle de Qualidade; ii) Engenheiro Eletricista Sr.; iii) Engenheiro de Segurança no Trabalho; iv) Engenheiro Civil; v) Supervisor de Civil; e vi) Auxiliar Técnico de Civil.
109.	Cabe relatar ainda que, alguns dos valores horários de salários calculados pela equipe foram retificados, considerando 220 horas mensais (e não 194h/mês) , em face de o percentual de leis sociais relacionadas aos horistas já levar em conta os descansos remunerados. 
110.	Procedidos os ajustes atinentes à Mão de Obra Indireta (MOI) , concluiu-se por um valor referencial de custo (sem BDI) de R$ 12.580.651,00 (diferença de R$1.433.495,72 da estimativa) , quantum superior ao calculado na Auditoria de 2011 (R$ 11.720.802,14) , mas ainda inferior ao estimado pela Petrobras (R$ 14.014,146,72) :
Tabela 6 - Reanálise Custos de MOI (sem BDI) 
111.	Registra-se que a memória de cálculo de toda esta reanálise se encontra na planilha 'Reanálise Estimativa' (peça xx) . 
Equipamentos
Resposta Haztec (Equipamentos) 
112.	 Relativamente aos equipamentos, a Haztec sustenta que os sistemas Sinapi e Sicro não representariam seus custos reais em obras, em face de tais sistemas os considerarem como de propriedade do executor da obra. Entretanto, a prática cada vez mais difundida na construção civil seria a de locação de equipamentos.  
113.	Assim, argumenta que os seus custos apresentados no Sinapi e no Sicro seriam obtidos por meio da soma dos custos de propriedade, manutenção e operação referidos à unidade de tempo (hora) . Porém, segundo o consórcio, para equipamentos de construção civil das obras da Reduc, haveria de ser utilizado um referencial que refletisse o mercado de locação, como é o caso da tabela da Associação Brasileira Industrial -Abemi.
Resposta Petrobras (Equipamentos) 
114.	No que tange aos custos mensais adotados para equipamentos no relatório de auditoria, a Estatal argumentou haver duas supostas inconsistências, que podem ser descritas, de forma sucinta, como: i) custos de alguns equipamentos em que não estariam computados os gastos de combustíveis e lubrificantes; e ii) discrepância entre o escoramento previsto no Sinapi (10749) e o necessário para a realização da obra.  
115.	Quanto ao primeiro item retro, os itens nos quais a Petrobras alegou não terem sido contemplados os custos de combustível e lubrificantes foram: Gerador 100 Kva; Compressor Diesel capacidade 250 Pcm; e Caminhão Diesel Munck.
116.	Segundo a Estatal, a unidade técnica previu nos respectivos valores seus preços 'secos', sem os insumos necessários ao seu funcionamento.
117.	Os valores adotados pela equipe teriam sido extraídos do Sinapi (Gerador 100KVA - Sinapi 3346; Compressor Diesel capacidade 250 Pcm - Sinapi 1512; e Caminhão Diesel Munck - 3356) , sendo que em consulta a tais códigos seria possível verificar que são cotados sem combustíveis (MATE =0) , ou seja, o item 'materiais' não estaria sendo considerado.
118.	Para os Escoramentos, alega que a referência selecionada pela Unidade Técnica (Sinapi 10749) não corresponde ao equipamento utilizado na obra. Estes se compõem de andaimes ou escoramentos multidirecionais, frequentemente projetados para suportar grandes cargas (seja de peso próprio ou de equipamentos e pessoas que suportarão) , e não a escoramentos ordinários de lajes como aqueles a que se refere o SINAPI.
119.	A fim de comprovar tal afirmação, inseriu em sua resposta proposta da empresa Mills, que especificaria as características dos andaimes em comento, o que revelaria sua superioridade tecnológica com relação àqueles cotados pela unidade técnica do TCU. 
Análise da resposta do Consórcio Haztec (Equipamentos) 
120.	O Consórcio justifica que o Sinapi e o Sicro não seriam referenciais aptos para a obra, por não considerarem em seus valores a prática cada vez mais difundida na construção civil de locação de equipamentos.  
121.	De modo a rechaçar tal alegação, é suficiente apontar que tais sistemas se constituem em referencias oficiais legalmente válidos para apuração de preços máximos permitidos para obras contratadas com recursos do orçamento da União, conforme mandamento do art. 112 da LDO2010 (Lei 12.017/2009) , nos termos:
Art. 112.  O custo global de obras e serviços contratados e executados com recursos dos orçamentos da União será obtido a partir de custos unitários de insumos ou serviços menores ou iguais à mediana de seus correspondentes no Sistema Nacional de Pesquisa de Custos e Índices da Construção Civil - SINAPI, mantido e divulgado, na internet, pela Caixa Econômica Federal, e, no caso de obras e serviços rodoviários, à tabela do Sistema de Custos de Obras Rodoviárias - SICRO.
122.	Ademais, a simples alegação de que haveria uma tendência em se alugar equipamentos para utilização nas obras, sem qualquer comprovação de seus valores, não é justificativa suficiente para afastar o cumprimento do referido mandamento legal. 
123.	Vale frisar que não foram apresentadas pela empresa quaisquer comprovações de custos, memórias de cálculo ou outro recurso que demonstrasse que os custos horários dos equipamentos deveriam ser maiores que os constantes do Sinapi ou Sicro.
Análise da Resposta da Petrobras e Conclusão (Equipamentos) 
124.	Um primeiro ponto questionado pela Petrobras é que a Unidade Técnica não computara os gastos de combustíveis e lubrificantes utilizados pelos equipamentos: i) Gerador 100 Kva; ii) Compressor Diesel capacidade 250 Pcm; e iii) Caminhão Diesel Munck.
125.	Reavaliando os custos apostos no relatório, verificou-se, de fato, que os códigos do Sinapi atribuídos aos referidos equipamentos, respectivamente, códigos 3346, 1512, e 3356, tem valores horários de custos no Sinapi que não incluem os custos de operação relacionados aos combustíveis e lubrificantes. 
126.	Dessa forma, deve ser aceita a alegação da Estatal e revistos os custos horários, seguindo o exposto pela Companhia. 
127.	Com relação ao insumo 'escoramento tubular', a Petrobras questionou o serviço adotado pelo TCU como seu referencial comparativo, alegando que o serviço constante nas estimativas de custo é de categoria superior ao constante no Sinapi. Para comprovar sua tese, apresenta fotos dos dois tipos e anexa proposta da Mills, que especifica as características dos andaimes em comento, o que revelaria sua superioridade tecnológica com relação àquele cotado pela Unidade Técnica. 
128.	Com relação ao insumo, vale informar que consta na estimativa de custo da Petrobras como 'escoramento tubular, equipado com braçadeiras, luvas, forcados etc. tipo Mills, Rohr ou similar. Preço p/ metro linear', no valor unitário de aluguel (custo) de R$ 2,73/m.
129.	Em pesquisa realizada na página da empresa Mills (fornecedor mencionado do serviço constante da estimativa de custos da Petrobras) na internet (www.mills.com.br) , observa-se que o escoramento de que trata a estimativa de custos da Petrobras é o escoramento 'elite', com a seguinte descrição: 
Composta por 3 peças fabricadas em aço galvanizado: o poste, a travessa e a diagonal, a torre Elite pode ser usada para escoramento de laje, andaime de fachada ou torre de serviço. A montagem é feita sem ferramentas, porcas ou parafusos, sendo apenas necessário encaixar uma peça na outra. Um operário monta até 15 metros lineares por hora. Utilizada para qualquer altura, a torre se adapta a qualquer geometria e situação estrutural. 
130.	Nessas circunstâncias, entende-se por acatar os esclarecimentos apresentados pela estatal para o item 'escoramento tubular'.
131.	Diante do exposto, propõe-se que sejam acatadas as alegações da Petrobras e da Haztec atinentes aos equipamentos. Nessa esteira, procedido os ajustes necessários quanto aos equipamentos: i) Gerador 100 Kva; ii) Compressor Diesel capacidade 250 Pcm; iii) Caminhão Diesel Munck e iv) escoramento tubular; conclui-se que o preço estimado pela Petrobras estaria abaixo do paradigma em R$ 124.213,21 (subpreço) , conforme tabela a seguir:
Tabela 7 - Reanálise Custos de Equipamentos (sem BDI) 
Alimentação e Transporte 
Resposta Haztec (Alim/Transp) 
132.	Atinente aos insumos 'Alimentação e Transporte', a Haztec argumentou que o Cadterc, sistema utilizado como referencial de preços pela Unidade Técnica, não representa as particularidades específicas das obras da Petrobras.
133.	Para o item Alimentação, o consórcio em suma cita que: i) o cardápio regional diferencia-se do constante no sistema Cadterc, especialmente quanto ao desjejum; ii) há diferenciação de consumo calórico entre o aplicável ao cardápio do Cadterc (para atividades moderadas) e o aplicável para a obra em análise; iii) o Cadterc não contempla o regime de trabalho do pessoal que prepara as refeições, especialmente quanto aos requisitos de QSMS exigidos pela Petrobras e; iv) o Cadterc não contempla seguros compatíveis com os exigidos pela Petrobras.
134.	Seguindo o que argumentou quanto ao item Alimentação, o alegante enfatizou que o Cadterc também não seria adequado para avaliar os custos do item Transporte da obra em comento. 
135.	Para justificar esse juízo, frisou que o Cadterc considera alíquotas de impostos, encargos sociais e tributos do Estado de São Paulo, diferentes das do local da obra e, ainda, que o contrato com a Petrobras tem exigências conceituais em relação ao referencial utilizado pela equipe. Atinente a esse último ponto elenca algumas diferenças, que demonstrariam serem mais gravosas as exigências contratuais que as consideradas pelo Cadterc.
Resposta Petrobras (Alim/Transp) 
136.	A Petrobras aduz, que os requisitos adotados no sistema Cadterc (referência adotada no relatório de auditoria) para cálculo dos custos unitários de alimentação são diferentes dos necessários à execução das obras de construção pesada como as analisadas.
137.	Seguindo em sua argumentação, juntou um contrato que teria sido firmado entre o consórcio vencedor do certame e empresa local de fornecimento de refeições na Reduc. Tal contrato estipularia valores R$ 2,90 para o desjejum e R$ 7,90 para o almoço (peça 100) . 
138.	Caso se considerasse o valor do desjejum do contrato real citado, alega que o suposto sobrepreço cairia de cerca de cem mil para aproximadamente trinta e dois mil reais (78% de redução) .
139.	A Petrobras não teceu considerações acerca dos transportes.
Análise das Respostas do Consórcio Haztec da Petrobras e Conclusão (Alim/Transp) 
140.	Tendo em vista a similaridade do teor das respostas do Consórcio Haztec e da Petrobras, suas alegações serão analisadas em conjunto neste subtópico.
141.	Concernente ao item 'alimentação', as empresas alegam, em suma, que o sistema Cadterc não representa as particularidades específicas das obras da Petrobras. Citam que os requisitos adotados no sistema do Governo do Estado de São Paulo, para cálculo dos custos unitários de alimentação são diferentes dos necessários à execução das obras de construção pesada. 
142.	Com relação à utilização do Cadterc como referência, vale lembrar que em outras deliberações, a exemplo dos Acórdãos 2.960/2015 e 2.428/2016, todos do TCU-Plenário e, também, referentes a obras da Petrobras, tal sistema de referências, não oficial, foi utilizado subsidiariamente aos oficiais. 
143.	Da análise das diferenças apresentadas pelos alegantes, pode-se considerar que há, de fato, divergências de requisitos considerados para alimentação no sistema Cadterc e os exigidos no contrato da Reduc. Pelas próprias características dos serviços executados pelos comensais, tidos como serviços pesados, entende-se justificável que haja diferenciação na precificação de tais refeições.
144.	A respeito da aplicabilidade do sistema Cadterc como referencial de preços de alimentação em obras da Petrobras, vale considerar o minucioso estudo efetuado em análise das obras da Refinaria Abreu e Lima (AC. 572/2013-TCU-Plenário, relatado pelo Ministro Benjamin Zymler) . 
145.	Nesse estudo foram analisados os requisitos estipulados no Cadterc e os exigidos na obra. Além disso, lançou-se mão de custos reais obtidos em auditoria em obra (Citepe - vide referido acórdão) com exigências similares às obras da Petrobras.  
146.	Referido estudo concluiu pela adequação do uso do Cadterc como referencial, mas entendeu que devesse ser reconsiderado o valor de desjejum da estimativa, porquanto os itens adicionados, por conta das diferenças relacionadas à obra da Petrobras, seriam representativos para o cálculo do seu valor (58% do custo total dos itens considerados no cardápio adaptado) . 
147.	Como resultado desse trabalho, tendo em vista que os custos observados na Citepe não apresentavam grande variação quando comparados aos da estimativa de custos, sendo ora inferiores, ora superiores, foram acatados os valores da estimativa da Petrobras para os itens de alimentação (R$3,00 para desjejum e R$8,50 para almoço) . 
148.	Por outro lado, a estatal apresentou, ainda, em sua resposta um contrato firmado entre o consórcio Haztec e uma empresa local de fornecimento de refeições na Reduc. Os valores estabelecidos foram de R$ 2,90 para o desjejum e R$ 7,90 para o almoço. 
149.	Diante do exposto, entende-se devam ser acatados os preços trazidos ao processo pela Petrobras, por meio do contrato firmado entre o consórcio vencedor do certame e empresa local de fornecimento de refeições na Reduc.
150.	Nesse entendimento, os valores de Alimentação foram recalculados (R$ 606.680,58) , donde se conclui que o valor estimado pela Petrobras excede o valor paradigma em R$ 31.638,42 (Peça 309) , em contrapartida aos R$ 100.392,77 apontados originalmente na auditoria, conforme tabela a seguir:
Tabela 8 - Reanálise Custos de Alimentação (sem BDI) 
151.	Atinente a rubrica 'Transportes', em que pese o consórcio ter apresentado suas alegações, não será efetuada qualquer análise, em face de a equipe de auditoria não ter apontado qualquer sobrepreço à época. 
152.	Concluída a análise dos custos (sem aplicação de BDI) , chegou-se a um ajuste de R$ 916.372,82 no total dos valores de custos da estimativa da companhia, conforme sintetiza a tabela a seguir:
Tabela 9 - Ajuste nos custos da Estimativa Petrobras
III.1.2. Duplicidade de Aplicação de BDI no Fornecimento de Bens
Síntese da irregularidade apontada
153.	Segundo relatório de auditoria, houve duplicidade de aplicação de BDI (Benefícios e Despesas Indiretas) para os itens relativos a fornecimento de bens na estimativa da Petrobras. 
154.	Na estimativa foi aplicado um BDI de 25,39% sobre os preços de bens originados da proposta comercial da Aquamec, obtida anteriormente à licitação. 
155.	Ocorre que, examinando a proposta da Aquamec, observa-se que o BDI para os equipamentos já estava incluso, portanto descabida nova aplicação da alíquota. 
156.	A constatação de que o BDI já estaria incluso na cotação é decorrente de que, para os outros itens, há previsão em separado dos percentuais de BDI (a exemplo da montagem eletromecânica e dos serviços de construção civil) . O mesmo não ocorreu com o fornecimento de bens, que já foi apresentado como preço, portanto com percentuais de tributos, despesas indiretas e lucros já inclusos. Nas primeiras páginas do documento que encaminhou a cotação, a Aquamec teria sido explícita quando indicou que os valores apresentados já contemplariam todos os tributos. 
Resposta Haztec (Duplicidade BDI) 
157.	Cabe inicialmente relatar que, pertinente ao achado de auditoria em análise neste tópico, a Haztec, em sua primeira resposta (peça 92) , limitou-se a informar que não possuía conhecimento, tampouco elementos que indicassem tal sobrepreço e que para sagrar-se vencedor do Contrato foi obrigado a reduzir o preço de sua proposta de modo que se situasse dentro da margem de aceitabilidade de preços definida pela Petrobras.
158.	Em continuidade à sua defesa, em nova peça argumentativa (peça 252) , o consórcio reitera, preliminarmente, que foi vencedora no certame por ter apresentado o menor preço dentre as propostas válidas. 
159.	Com relação ao entendimento da, então, Secob de que haveria na estimativa inserção duplicada de BDI sobre os valores de equipamentos, a Haztec alega que o preço do fabricante / fornecedor dos equipamentos é custo para a futura contratada, e, desta forma, teria de ser remunerada, em face de estar incluído no escopo da obra uma série de atribuições.
160.	Dentre elas, cita como responsabilidade da contratada: i) contratar empresas técnicas qualificadas para a execução dos projetos sem prejuízo da responsabilidade da contratada pela execução e resultado; ii) resguardar a qualidade dos equipamentos que serão fabricados e posteriormente instalados no empreendimento; iii) transportar os equipamentos até o local da obra e acondiciona-los até o momento da instalação; iv) realizar a preservação e montagem dos sistemas que estão integralmente interligados, os testes de funcionamento e o comissionamento, quando os equipamentos deverão funcionar em condições similares às condições de operação; v) garantir os equipamentos por vários anos.
161.	Nesse contexto, a Haztec teria de gerenciar toda a aquisição e acompanhar a montagem e instalação dos equipamentos de modo a propiciar o inteiro funcionamento.  
162.	Assevera que a estimativa de custos da estatal não deveria ser elaborada partindo do pressuposto de que o vencedor da licitação seria uma empresa que fabrica e monta todos os equipamentos necessários à conclusão da obra, pois a condição usual seria a de que a licitante não fornecesse os bens tagueados, mas, ao contrário, os adquirisse no mercado e fornecesse à Petrobras dentro de um contrato EPC (Engineering, procurement, and construction) . 
163.	Na esteira de suas alegações, concluiu que o BDI deve incidir sobre os itens de fornecimento de bens tagueados, como adotado na estimativa da Companhia. 
Resposta Petrobras (Duplicidade BDI) 
164.	A Petrobras defende que a sua estimativa deve, sim, considerar o BDI de revenda no fornecimento de bens. 
165.	Segundo a Estatal, deve-se considerar que a empresa fornecedora de equipamentos não será a fabricante destes, sob pena de excluir as demais fornecedoras não-fabricantes do certame.
166.	Pontua também que, dificilmente, a fornecedora de equipamentos seria responsável pelos demais serviços (construção civil e montagem) , motivo pelo qual deveria ser observado que a 'epcista' faria incidir sobre o fornecimento seu BDI.
167.	Quanto ao caso em comento, acrescenta que não foi previsto na sua estimativa que a Aquamec forneceria algum equipamento. Informa que, na realidade, só 1% dos equipamentos foram por ela fornecidos, conforme estrutura analítica de projeto (EAP) e ordem de compra do Consórcio HMS constantes do Anexo 11 de sua resposta (peça 93) . 
168.	Concluindo esse raciocínio, assevera que restou comprovado que a Aquamec buscou em outras empresas cotação para os demais equipamentos, os quais, obviamente, teriam sido adquiridos com valores que já continham na sua formação de preço um percentual relativo ao BDI do fornecedor do equipamento.
169.	Nessas circunstâncias, segundo a declarante, cabia à Petrobras considerar em sua estimativa que nenhum dos equipamentos seria fabricado pela empresa fornecedora. Daí porque seria necessário agregar um BDI ao valor obtido na cotação de mercado. 
170.	Afirma, ainda, que só seria possível concluir pela solução apresentada no relatório de fiscalização no caso de a Estatal optar por adquirir os equipamentos diretamente. Mesmo assim, alegou que incorreria em diversos custos para efetuar a compra.
171.	Com efeito, concluiu que esse entendimento se trataria do reconhecimento de que a cadeia produtiva seria composta por diversos atores que atuariam sucessivamente, desde a matéria-prima até a planta industrial, sendo que todos os intermediários fariam incluir, nas respectivas etapas de que participam, seus próprios BDIs.
Análise da resposta do Consórcio Haztec (Duplicidade BDI) 
172.	Em suma, a resposta do Consórcio é no sentido de que o preço do fabricante/fornecedor dos equipamentos seria custo para a contratada, o que ensejaria a inclusão de BDI por parte da futura contratada. Assim, a estimativa de custos da estatal não deveria ser elaborada partindo do pressuposto de que o vencedor da licitação seria uma empresa que fabrica e monta todos os equipamentos necessários à conclusão da obra.
173.	Preliminarmente, cabe registrar que não se verifica qualquer incongruência no que foi respondido pelo Consórcio. Ou seja, há inteira concordância de que preço de um fabricante/fornecedor de equipamento é custo para uma empresa montadora e que a estimativa da Petrobras não poderia partir do suposto de o fornecedor ser a mesma empresa montadora contratada. 
174.	O problema não é esse, e sim que, como será demonstrado, o preço no qual a Petrobras fez incidir novo BDI já é o preço final da montadora (com BDI) e não o preço de custo dos bens a ela fornecidos. 
175.	Não se trata de discussão acerca da possibilidade ou não de incidência de taxa de BDI em itens de fornecimentos, ou mesmo dessa incidência no caso de a empresa fornecedora e a contratada serem a mesma. O que foi identificado no achado é incidência de BDI em duplicidade. Houve uma segunda aplicação de taxa de BDI majorando um valor de bens que já contemplava o BDI final (já para entrega pela instaladora) .
176.	 No intuito de isso demonstrar, vale, primeiramente, apresentar, em apertada síntese, circunstâncias anteriores à licitação, nas quais a Petrobras manteve tratativas com a empresa Aquamec, com vistas a melhor entender a tecnologia a ser implantada para o tratamento de um dos efluentes da unidade de estação de tratamento de despejos industriais (ETDI) . 
177.	Naquela oportunidade, após alguns ajustes e entendimentos com a Estatal, a Aquamec entregou uma terceira versão de proposta comercial para execução da obra. Os preços constantes dessa proposta foram, posteriormente, efetivamente utilizados na estimativa da Petrobras.
178.	Tal proposta foi entregue em formato utilizado pela Petrobras em suas contratações: Demonstrativo de Formação de Preços (DFP) e se encontra juntada ao processo à peça 24 (Proposta Aquamec Rev. 3) .
179.	De pronto é possível verificar que o valor tido como 'de custo' para os bens tagueados adotado nos cálculos da estimativa foi extraído da proposta comercial da Aquamec (R$ 37,7 milhões) .
180.	A esse valor de bens, a estatal acresceu uma taxa de BDI de 25,39%, o que fez o preço para fornecimento de bens ser estimado em R$ 47,36 milhões. Ocorre que no valor de R$ 37,7 milhões da proposta já havia incidência de BDI, conforme está explícito na página 5 de tal documento (Peça 24) , onde se pode ver o detalhamento dos tributos para cada item de fornecimento. Ademais, no item 3 das condições da proposta está bem claro que os tributos estavam contemplados.
181.	Ou seja, a referida cotação não apresenta um preço de mero fornecimento de bens a terceiros (o que poderia ensejar uma inclusão posterior de BDI no próximo elo da cadeia de fornecimento, quando da montagem destes equipamentos) . Conforme límpido em sua proposta, a Aquamec já seria a última empresa da cadeia de produção, sendo responsável desde a elaboração do Projeto Básico, fornecimento de bens, montagem, e até mesmo a pré-operação da Unidade de Tratamento de Águas Contaminadas. 
182.	Da leitura do item 7 das condições da proposta da Aquamec, vê-se que estão inclusos nos preços: Projeto Básico e Executivo, fornecimento de equipamentos e materiais, montagem, testes e comissionamento, partida e pré-operação, incluindo todas as despesas diretas e indiretas e até mesmo os tributos. 
183.	Nesse diapasão, em face de os preços propostos pela Aquamec já se consubstanciarem como preços finais, é indevido o acréscimo de novo BDI, como adotado pela Petrobras em sua estimativa para os bens. 
Análise da Resposta da Petrobras (Duplicidade BDI) 
184.	Em suma, a Petrobras afirma em sua resposta que deveria considerar que a empresa fornecedora de equipamentos não seria a fabricante destes e que, dessa forma, deveria ser observado que a 'epcista' faria incidir seu BDI sobre o fornecimento.
185.	De fato, a argumentação da Petrobras segue a mesma linha das alegações do Consórcio Haztec. Tanto a Estatal quanto o Haztec equivocam-se sobre o entendimento da natureza do valor constante da proposta da Aquamec de R$37,7 milhões para os bens. 
186.	Como relatado alhures, o valor de R$ 37,7 milhões cotados pela Aquamec para os bens se refere a preço de venda de uma montadora, inclusos todos os tributos (Vide proposta à peça 24) , ou seja, preço para a construção de uma unidade de tratamento de águas contaminadas na Reduc. O valor dos bens constante da proposta é preço final, que inclui toda a cadeia produtiva até sua montagem e entrega à Petrobras. 
187.	 A própria Petrobras salienta em sua resposta que, na realidade, só 1% dos equipamentos foram fornecidos pela Aquamec, o que mostra que os preços cotados pela montadora deveriam prever que os equipamentos seriam fornecidos por terceiros.
Conclusão (BDI em duplicidade) 
188.	Não merecem acolhida as respostas da Petrobras e do Consórcio Haztec com relação à duplicidade de BDI considerada na estimativa da Petrobras.
189.	Assim, conclui-se que, do valor estimado pela Petrobras para fornecimentos de bens, deve ser expurgado o montante de R$ 9.592.001,18, referente à aplicação em duplicidade de um BDI de 25,39%, em face de o valor dos bens constante da proposta da Aquamec, levada a efeito na estimativa, já considerar todos as despesas indiretas e tributos, configurando-se como preço final de venda para a Petrobras.
Tabela 10 - Reanálise BDI Aplicado ao Valor Considerado dos Bens 
III.1.3 Demais BDIs Aplicados na Estimativa 
Síntese da irregularidade apontada
190.	Como relatado, a equipe de auditoria ajustou a estimativa de custos da Petrobras para a obra, tomando como premissa valores considerados referenciais de mercado (paradigma) . 
191.	Para os serviços, independentemente de serem de construção civil ou de montagem, a equipe utilizou como referência o BDI de 28,87%, tido como máximo no Acórdão 325/2007-TCU-Plenário. 
192.	Importa ressaltar que os valores de BDI utilizados na estimativa da Petrobras foram de 32,20% para construção civil e de 41,87% para montagem.  
Resposta Haztec (Valor BDI) 
193.	Concernente ao BDI aplicado aos serviços pela, então, Secob (28,87%, Acórdão 325/2007-TCU-Plenário) , o Consórcio Haztec argumenta que: i) o BDI deveria incidir sobre todo o contrato, incluindo os itens de fornecimento, não só aos serviços como entendido pela equipe de auditoria; ii) deveria se proceder uma análise pormenorizada dos itens que o compõem. 
194.	Atinente à incidência do BDI, assevera que deveria ser considerada também nos itens de fornecimento, já que o contrato não seria de mero fornecimento. O consórcio teria de se responsabilizar também pelos projetos que envolvem os equipamentos, sua fabricação, montagem, acompanhamento, comissionamento, interface sistêmica, integrada e funcional com outros equipamentos.
195.	Com relação ao valor do BDI, relatou que o Tribunal em diversas oportunidades se debruçou sobre a questão, contudo, em razão da especificidade de cada contrato, não estabeleceu um critério geral para fixação desse percentual, deixando isso ao exame de cada caso. Nessa linha de entendimento citou os Acórdãos 1.595/2006 e 2.622/2013, ambos do Plenário do TCU.
196.	Assim, argumentou que seria dever da equipe de auditoria proceder ao exame pormenorizado dos itens que compõem a taxa de BDI utilizada pela Petrobras (desconhecida pelo consórcio) , de modo a verificar se algum item apresenta percentual incompatível com a necessidade do empreendimento, conforme orientações do Acórdão 2622/2016-TCU-Plenário, nos termos:
142.	Explicando melhor, se a equipe de auditores verificar que o BDI está, injustificadamente, acima da faixa admissível, deve proceder a uma análise pormenorizada dos itens que o compõem e, nesse caso, a existência de uma tabela de referência é uma diretriz para que possam ser detectadas as incongruências que ocasionaram esse percentual final elevado.
143.	Importante destacar, contudo, que não cumpre ao TCU estipular percentuais fixos para cada item que compõe a taxa de BDI, ignorando as peculiaridades da estrutura gerencial de cada empresa que contrata com a Administração Pública. O papel da Corte de Contas é impedir que sejam pagos valores abusivos ou injustificadamente elevados e por isso é importante obter valores de referência, mas pela própria logística das empresas é natural que ocorram certas flutuações de valores nas previsões das despesas indiretas e da margem de lucro a ser obtida. (grifos acrescidos pelo defendente) 
Resposta Petrobras (Valor BDI) 
197.	A Petrobras inicia sua narrativa informando que a questão desse subtópico se baseia em questionamento 'acerca da adoção de valores de BDI em percentuais acima dos de referência sem justificativas (a equipe adotou o máximo do Acórdão 325/2007-TCU-Plenário) . 
198.	Nessa esteira, de forma a justificar tal conduta, argumenta que todos os itens que compõem o BDI estimado pela Companhia são inferiores ao BDI paradigma utilizado pela equipe, exceto quanto ao percentual de PIS/COFINS no montante de 9,25%.
199.	Quanto à aplicação da alíquota de 3,65% do PIS e da COFINS (regime cumulativo) , assevera que a Secretaria da Receita Federal tem entendido pela possibilidade de tal regime apenas às receitas advindas de obras de construção civil, não podendo ser estendido tal possibilidade para as demais atividades desenvolvidas, tais como a montagem industrial.
200.	Por este motivo, a Petrobras concluiu que não haveria que se falar em sobrepreço em sua estimativa por ter considerado alíquota superior de BDI, conforme o regime dos serviços prestados no contrato.
Análise das respostas do Consórcio Haztec, da Petrobras e Conclusão (Valor BDI) 
201.	A análise das respostas do Consórcio Haztec e da Petrobras concernentes ao valor de BDI será apresentada em conjunto, tendo em vista a similaridade dos argumentos apresentados e de forma a simplificar a compreensão.   
202.	Preliminarmente, quanto à incidência de BDI nos itens de fornecimento de bens, vale ressaltar que, ao contrário do alegado pelo consórcio em sua resposta, nem a equipe de auditoria nem o entendimento nesta análise caminham no sentido de expurgar a incidência de Bonificação e Despesas Indiretas (BDI) em tais itens. O apontado no relatório de auditoria foi duplicidade de BDI nos itens de fornecimento de bens da estimativa, conforme concluído em subtópico próprio (item III.1.1.) .
203.	É pacífico o entendimento que, de forma a remunerar devidamente os custos indiretos, os tributos e o lucro, o índice de BDI deve incidir sobre qualquer item de custo que não faça parte dele próprio.
204.	Os demais argumentos trazidos pelas empresas versam, em suma, sobre a inadequabilidade da utilização pela equipe de auditoria de um valor fixo para o BDI sem um estudo dos itens que o compõem. 
205.	De fato, entende-se que a análise do valor de BDI envolve um exame minucioso e pormenorizado de suas rubricas, entendendo que flutuações de valores podem ocorrer em virtude das particularidades de cada obra e das empresas envolvidas.     
206.	Ressalta-se que foram três os índices de BDI adotados pela Petrobras na estimativa, conforme o tipo de serviço/produto: i) fornecimentos de bens (25,39%) ; ii) serviços de construção civil (32,20%) ; e iii) serviços de montagem industrial (41,87%) . 
207.	Quanto ao primeiro deles, o BDI para itens de fornecimento, seu valor não será analisado nesta instrução, porquanto o montante considerado na estimativa para tais itens já considerar tal índice, como demonstrado no subtópico III.1.1. deste arrazoado.  
208.	Forçoso esclarecer que o BDI é composto das seguintes rubricas: Administração Central; Seguros; Garantias; Risco, Despesas Financeiras, Lucro e Tributos. 
209.	No caso de serviços, os tributos sobre o faturamento computados no BDI são o ISS, o PIS e o Cofins, sendo que estes últimos podem ter diferenciação nas suas alíquotas conforme o tipo de serviço, pela possibilidade de estes terem tratamentos tributários distintos (cumulatividade ou não de PIS/Cofins) .
210.	Consoante legislação tributária, a alíquota do Pis/Cofins deve ser de 9,25% (regime não cumulativo) , com exceção das obras de obras de construção civil, inclusive as obras de construção de estações e redes de distribuição de energia elétrica (Jurisprudência RFB, Consulta 68, de 17 de março de 2008) , nas quais a incidência do regime cumulativo (Pis/Cofins de 3,65%) se aplica até 31 de dezembro de 2015 (art. 10, inciso XX, da Lei 10.833/2003) , período da obra em comento.
211.	 No caso do ISS, sua alíquota pode variar de 2 a 5% de acordo com a legislação municipal.
212.	Cotejando com os dados citados, não foram possíveis de se identificar, a princípio, inconsistências nos tributos considerados nas composições BDI da estimativa da Petrobras. A tabela a seguir traz os percentuais adotados pela estatal.
Tabela 11 - Tributos adotados na estimativa
		Construção Civil
	Montagem

	PIS
	0,65%
	1,65

	Cofins
	3,00%
	7,6

	ISS efetivo
	4,33%
	5,00%

			           Fonte: Estimativa Petrobras
213.	Concernente às demais rubricas do BDI, serão colacionados os adotados pela estatal e os constantes do Acórdão 325/2007-TCU-Plenário, o mesmo utilizado como paradigma pela equipe de auditoria. 
214.	Adicionalmente, embora tenha sido prolatado em data posterior ao contrato em comento, será aproveitado de forma subsidiária o Acórdão 2622/2013-TCU-Plenário, por abranger um maior espectro de obras.
215.	De posse dos valores das rubricas que compõem o BDI da estimativa, bem como das constantes dos referidos acórdãos, foi elaborada a tabela mais adiante, de modo a facilitar a visualização e a comparação dos seus diversos.
Tabela 10- Comparação entre as rubricas de BDI Estimativa X Ac.325/07 X Ac.2622/13
 
             Fonte: Estimativa Petrobras; Ac. 325/2007 e Ac.2622/2013, ambos do TCU-Plenário
216.	Da leitura da tabela retro, algumas conclusões são possíveis de serem extraídas: i) todas as rubricas integrantes do BDI da estimativa são menores que os valores máximos do Ac. 325/2007-TCU-Plenário; e ii) com exceção da taxa de Administração Central - que é praticamente igual ao maior valor do 3º quartil do Ac. 2.622/2013-TCU-Plenário todas os demais componentes do BDI da estimativa (contingências, lucro e encargo financeiro) apresentam percentuais abaixo dos maiores valores médios deste último decisum.   
217.	Apenas a título de ilustração, há de se observar que os percentuais atribuídos aos elementos componentes do BDI na estimativa para construção civil e para montagem foram iguais, com exceção dos referentes a tributos. Daí se conclui que a distinção de regimes de tributação foi responsável pela diferença de quase 10% entre o BDI de serviços de construção civil (32,20%) e o de serviços de montagem industrial (41,87%) . 
218.	Por outro lado, há de se considerar que tal análise é conservadora, por adotar para comparação os maiores valores do Ac. 325/2007-TCU-Plenário, bem como os maiores valores médios e do terceiro quartil do Ac. 2.622/2013-TCU-Plenário. Entretanto, isso se justifica em face de os referidos decisum não fazerem menção a obras de refinarias. 
219.	Diante do exposto, acatam-se os argumentos das empresas, porquanto não restaram demonstradas distorções em cada um dos itens (despesas indiretas, tributos e lucro) que afrontassem jurisprudência desta Corte de Contas. Nessa linha, os valores apontados na auditoria devem ser recalculados, considerando como valores paradigmas de BDI os apresentados na estimativa da Petrobras (construção civil: 32,20%; e montagem industrial: 41,87%) .
220.	A título de contextualização, segue tabela que sintetiza os percentuais de BDI envolvidos no exame deste subtópico. 
Tabela 12 - Reanálise Percentuais de BDI
221.	Lembrando que o BDI se constitui de um percentual que é aplicado ao valor de custo para se obter o preço de venda, não obstante terem sido acatados nesta reanálise os percentuais de BDI utilizados na Estimativa, tendo em vista o custo ter sido ajustado, registra-se uma alteração no montante correspondente ao valor do BDI em Reais. A Tabela a seguir evidencia o valor de R$ 367.687,29, correspondente ao ajuste a ser efetuado após aplicação do BDI:
Tabela 13 - Reanálise valores de BDI em R$
222.	Transcorrido o exame dos valores estimados pela estatal, conclui-se que deveria haver um ajuste de R$ 10.880,779,92 no valor total da Estimativa Petrobras (custos + BDI) , conforme tabela a seguir, que exibe comparativo entre esta reanálise, os levantados pela auditoria de 2011 e os da Estimativa:
Tabela 14 - Valores Estimativa, Análise 2011 e Reanálise
223.	Apresentados os valores da reanálise da Estimativa da Petrobras, passa-se ao exame da faixa de aceitabilidade utilizada para cálculo do valor máximo para contratação. 
III.1.4. Análise da Faixa de Aceitabilidade na Estimativa da Petrobras
Síntese da irregularidade apontada
224.	Para apuração de sobrepreço no contrato, a equipe de auditoria considerou inadequada a aplicação indiscriminada da faixa superior de aceitabilidade de 30%, inclusive aos valores de Bens Tagueados, como adotado pela estatal para aceitação dos preços dos licitantes. 
225.	Segundo o relatório de fiscalização, a faixa de -20% +30% representa um critério de aceitabilidade de preço global que não encontra guarida explícita nas normas brasileiras (quer seja na Lei nº 8.666/1993, no Decreto nº 2.745/1998 ou mesmo nas Leis de Diretrizes Orçamentárias do ano da contratação) .
226.	Entretanto, apesar dessa não previsão legal, a equipe acatou a faixa de aceitabilidade de +30% para os itens passíveis de variação quantitativa, tendo em vista imprecisões de projeto, cujos eventuais custos adicionais deveriam ser arcados pelo contratado. 
227.	Por outro lado, foi descartada a aplicação do teto da margem de aceitabilidade para itens com quantidades definidas para os quais o contratado poderia pleitear aditivos, caso neles ocorressem alterações em suas quantidades.
228.	Nessa esteira, a equipe de auditoria considerou que os valores dos bens tagueados (sem considerar a mão de obra associada) não são passíveis de variabilidade de quantitativos, e, assim, o valor estimado pela Petrobras para esses itens deveria ser o máximo, não se admitindo variação a maior.
229.	Por fim, o valor máximo de referência foi calculado, levando em conta a estimativa devidamente ajustada com os preços referência e a faixa de precisão adotada. O sobrepreço se consolidou na diferença do preço contratado em relação ao tal valor máximo calculado de referência. A tabela a seguir demonstra os valores.
Tabela 15 - Faixas de Aceitabilidade consideradas e cálculo do sobrepreço na auditoria de 2011
		Valor Referencial
	Variação %
	Valor Máximo

	Itens passíveis de variação na EC
	49.548.808,39
	30%
	64.413.450,90

	Itens não passíveis de variação 1
	37.772.093,00
	0%
	37.772.093,00

	Valor máximo de referência (A) 
	87.320.901,39
		102.185.543,90

	Valor contrato sem verba de chuva (B) 
			124.046.662,80

	Sobrepreço C = (B) - (A) 
			21.861.118,90

	% acima do valor do contrato
			17,62%

1-	Valor corresponde aos Bens na estimativa da Petrobras 
Resposta Haztec (Faixa Aceitabilidade) 
230.	Pertinente à faixa de aceitabilidade na estimativa da Petrobras, o consorcio Haztec inicialmente salienta que para se ter um orçamento detalhado e preciso seria necessário que o projeto contivesse um grau de desenvolvimento e detalhamento suficiente para a completa estimativa de custo da obra.
231.	Nesse sentido, acrescenta que o objeto licitado se apresenta com premissas executivas indefinidas, em face de estar a cargo do vencedor do certame desde a elaboração do Projeto Básico (já que o objeto teria sido licitado com um mero memorial descritivo) até o comissionamento e garantia da obra.
232.	Portanto, segundo a Haztec, considerando o baixo nível de definição do projeto licitado e a modalidade de licitação (integral ou turn key) , seria necessário que fosse acrescida à estimativa de custos da Petrobras uma faixa de aceitabilidade das propostas, que se afigurara conservadora, haja vista que a norma internacional adotada permitiria a adoção de faixa mais elástica de variabilidade de até 50% (Class 4, segundo AACE International Recommended Practice No. 1811-97; ou Class 4, Segundo TCM Framework: 7.3 - Cost Estimating and Budgeting) . 
233.	Adiante em seus esclarecimentos, assevera que no Acórdão 571/2013-TCU-Plenário, ao analisar os esclarecimentos da Petrobras e as normas internacionais que disciplinam a utilização das faixas de variação de estimativas, a própria Unidade Técnica, e o Plenário do TCU, reviram seu posicionamento quanto a não incidência de faixas de variação sobre os itens de TAG.
234.	Ainda atinente ao indigitado aresto, alega que o TCU, ao longo dos últimos anos, teria revisto seu entendimento sobre a matéria, para considerar, em síntese, que as suas análises sobre critérios de aceitabilidade somente valeriam para contratos a serem firmados, e não para contratos já vigentes, conforme excerto do Acórdão 571/2013-TCU-Plenário:
9.1. determinar a Petróleo Brasileiro SA - Petrobras, que, no prazo máximo de 180 dias, em se tratando de empreendimentos consistentes em indústria de processos:
9.1.1. até que sobrevenha nova metodologia de elaboração de estimativa de custos, observe, NAS FUTURAS LICITAÇOES as práticas recomendadas pela AACE (The Association for the Advancement of Cost Engineering International) , em especial a IRP (Internacionab Recommended Practice) 1811-97, com destaque para as seguintes premissas: (destaques acrescidos pelo Consórcio) 
235.	Concluído o relato das alegações do Consórcio Haztec quanto à margem de aceitabilidade, passa-se à síntese dos esclarecimentos protocolados pela Petrobras. 
Resposta Petrobras (Faixa Aceitabilidade) 
236.	No tocante à aludida faixa, a Petrobras assevera que elabora estimativa de preço e não orçamento detalhado, e, como toda estimativa, pode comportar variações, e, no caso, isso ainda se agrava pelo fato de a Petrobras ainda conhecer pouco da tecnologia a ser contratada.
237.	Assim, alega que toda estimativa envolveria suposições e incertezas e, portanto, é associada a algum nível de precisão, que poderia ser correlacionado com as probabilidades de exceder ou não o valor inicialmente estimado. 
238.	Acrescenta que, independentemente da existência de itens tagueados ou de itens com quantidades determinadas no escopo de serviços, sempre haveria um preço máximo e um preço mínimo da estimativa, isto é, mesmo nestes casos haveria intervalo de precisão.
239.	Seguindo na argumentação, destaca que, no âmbito desta contratação, apenas se exige para os equipamentos tagueados o tipo de equipamento e sua capacidade, sem adentrar nos detalhes que compõem o diferencial de cada empresa.  Assim, cada empresa teria a sua forma de fornecê-los dentro da sua própria estratégia de contratação ou forma de fabricação, o que impactaria na obra de civil.
240.	A estatal lembra que o intervalo esperado de precisão não depende do pré-estabelecimento ou pré-determinação de quantidades, mas do grau de maturidade do empreendimento e da classe da estimativa dentro da sua conceituação internacional.
241.	Para isso, adota os critérios da AACEI, entidade que congrega profissionais e empresas associadas de 78 países, atuando nas atividades de Engenharia de Custos.
242.	Essa entidade, segundo a alegante, adota um intervalo esperado de precisão a depender do grau de maturidade do projeto. No caso dos autos, por se tratar de contratação turn key, considerou-se o intervalo da classe 3, que conduz a um intervalo de precisão inferior e superior de -10% a +30%, segundo tabela apresentada nos esclarecimentos. 
243.	O Intervalo Esperado de Precisão seria a indicação do grau em que o resultado final de custo para um determinado empreendimento iria variar em relação ao custo estimado. A precisão é tradicionalmente expressa como uma variação percentual e está relacionada com um nível de confiança (sendo de 90% para Unidades complexas da indústria de processo) que o resultado de custos estaria dentro deste intervalo.  
244.	A Petrobras lembra que, relativamente a esse intervalo de precisão, há processo específico (instaurado pelo item 9.3 do Acórdão 3036/2010-TCU-Plenário) para tratar do tema, sem correlação com nenhum caso concreto, mas com o fim de definir a questão de maneira global.
245.	Com base no exposto, a Estatal conclui que: 'não se pode associar faixa a variação de quantidades, ou, neste caso específico, a pré-determinação de alguns equipamentos, pois independentemente da variação de quantidades ou equipamentos e as regras subjacentes para a celebração de aditivos dentro da lógica do preço global, as estimativas de custos possuem um desvio em função da observação estatística do preço final da implantação dos empreendimentos (custo real) em face do custo inicialmente estimado.
246.	Concluída a exposição dos esclarecimentos da Petrobras e do Consórcio Haztec, passa-se à análise dessas respostas.
Análise das Respostas do Consórcio Haztec e da Petrobras e Conclusão (Faixa) 
247.	Antes de adentrar na análise, propriamente dita, das respostas das empresas, forçoso apresentar algumas considerações acerca da razoabilidade de, no caso concreto, se aplicar uma faixa de precisão em acréscimo aos valores da estimativa da Petrobras para os 'Bens' para fins de aceitabilidade das propostas de preços.
248.	Para tal fim, necessário apresentar breve relato histórico.
249.	Em levantamentos de auditoria realizados na Refinaria Abreu e Lima S.A. (Rnest) , nos anos de 2009 e 2010, constatou-se que a Petrobras, de modo similar ao que se ora se discute, ao elaborar as estimativas dos custos da obra, aplicava um intervalo (ou faixa) de precisão (em percentual, positivo e negativo) sobre o valor base estimado inicialmente para o empreendimento, com vistas à identificação dos seus custos mínimo e máximo prováveis, o que serviria para cobrir incertezas/imprecisões, associadas ao nível de detalhamento do projeto adotado para a licitação.
250.	A unidade técnica considerou à época que a faixa de precisão fixa utilizada pela Estatal seria inadequada, pois ela deveria sofrer adaptações pertinentes a cada caso concreto. 
251.	A referida adaptação do intervalo de precisão decorreu do entendimento de que determinados itens contratados - bens tagueados ou de quantidades determinadas - não apresentavam as incertezas que justificariam que seus custos iniciais fossem majorados com a incidência da faixa de variação. 
252.	Diante da necessidade de se firmar um adequado juízo de valor sobre a matéria, em janeiro de 2012, em cumprimento ao subitem 9.3 do Acórdão 3069/2010-TCU-Plenário, a Secretaria-Geral de Controle Externo do TCU constituiu grupo de trabalho (TC Processo 006.810/2011-0) com o objetivo de serem avaliados os procedimentos de elaboração de estimativas de custos e de aceitabilidade de propostas de preços adotados pela Petrobras em contratações alusivas às obras de implantação da Rnest.
253.	Do esmerado trabalho, que concluiu que a Petrobras não adotava de forma sistêmica as recomendações da AACEI (The Association for the Advancement of Cost Engineering International) para a definição dos custos de seus empreendimentos, o que comprometia os resultados da aplicação da norma, decorreu o Acórdão 571/2013-TCU-Plenário, relatado pelo Ministro Benjamin Zymler.
254.	De importante avultar, vale citar que o indigitado aresto consignou prazo de 180 dias para que a Petrobras, dentre outros procedimentos e observadas premissas consignadas, estabelecesse metodologia para a definição dos critérios de aceitabilidade de propostas de preços a ser seguida, e, até que fosse definida, observasse nas futuras licitações as práticas recomentadas pela AACEI, com destaque para algumas premissas, dentre elas: i) abster-se de utilizar intervalo fixo para a faixa de precisão, nos limites extremos previstos pela AACEI para cada classe de estimativa; ii) promover a adequada classificação da estimativa de custo, para a definição da faixa de precisão específica, levando em consideração o grau de maturidade do projeto e os riscos sistêmicos associados; e iii) considerar os impactos da inclusão nos contratos de clausulas mitigadoras de risco para os contratados, tais como 'Quantidades Determinadas' e 'Bens Tagueados'. 
255.	Assim, por meio do Acórdão 571/2013-TCU-Plenário, os Ministros do TCU acordaram em:
9.1. determinar à Petróleo Brasileiro SA - Petrobras, que, no prazo máximo de 180 dias, em se tratando de empreendimentos consistentes em indústria de processos:
9.1.1. até que sobrevenha nova metodologia de elaboração de estimativa de custos, observe, nas futuras licitações as práticas recomendadas pela AACEI (The Association for the Advancement of Cost Engineering International) , em especial a IRP (Internacional Recommended Practice) 18R-97, com destaque para as seguintes premissas:
 (...) 
9.1.1.3. abstenha-se de utilizar intervalo fixo para a faixa de precisão, nos limites extremos previstos pela AACEI para cada classe de estimativa, com base somente na classificação da estimativa de custos;
9.1.1.4. promova a adequada classificação da estimativa de custo do empreendimento, com vistas à definição de faixa de precisão específica para cada caso, levando em consideração o grau de maturidade do projeto, bem como os riscos sistêmicos associados à estimativa de custos, tais como complexidade do projeto, qualidade dos dados de referência das estimativas de custos, qualidade dos pressupostos usados na elaboração da estimativa, experiência e nível de habilidade do estimador, técnicas empregadas de estimativa e tempo e nível de esforço adotado para preparar a estimativa de custos, dentre outros relevantes;
9.1.1.5. apure as contingências aplicáveis às estimativas de custos com base em análise de riscos ou outro método considerado válido nas práticas recomendadas da AACEI; 
9.1.1.6. considere os impactos da inclusão nos contratos de clausulas mitigadoras de risco para os contratados, tais como 'Quantidades Determinadas' e 'Bens Tagueados' na definição do escopo da estimativa de custos e do contrato, no cálculo das contingências aplicáveis às estimativas de custos e na definição dos limites da faixa de precisão;  
9.1.2. em caso de implementação de nova metodologia para elaboração das estimativas de custos de empreendimentos consistentes em indústria de processos, observe, quando cabível, as premissas consignadas nos subitens anteriores, dando conhecimento a este Tribunal, para apreciação, dos novos procedimentos adotados;
9.1.3. estabeleça diretrizes para a definição dos critérios de aceitabilidade de propostas de preços a serem observadas nas futuras licitações de obras, observando que, de acordo com a jurisprudência do Tribunal, os critérios objetivos de aferição de exequibilidade possuem presunção relativa, devendo ser facultado ao licitante a possibilidade de demonstrar a viabilidade de sua proposta;
256.	Nos termos consignados, o decisum aclarou os procedimentos a serem seguidos pela Estatal, quando da realização de novas licitações. Atinente à margem de aceitabilidade nos itens relativos a 'Bens Tagueados', questão ora em altercação, deixou-se clara a responsabilidade da Petrobras em promover, para os novos certames, estudos que demonstrassem não só os impactos de sua inclusão como clausula mitigadora de risco nos contratos, como a adequação da margem a ser utilizada para critério de aceitabilidade de propostas de preços.
257.	Por outro lado, quanto aos processos em trâmite no Tribunal, no que tange à aplicabilidade da faixa de precisão para Bens Tagueados e itens de Quantidade Determinada e sua interferência na apuração de sobrepreço, o Ministro-Relator entendeu que deveriam ser avaliados caso a caso e, dessa maneira, não seriam objeto de decisão generalizada do Tribunal, nos termos do voto condutor do acórdão:
49.	 Em relação aos já mencionados contratos da estatal, cuja análise encontra-se sobrestada neste Tribunal, cabe avaliar o impacto sobre eles das conclusões a que ora se chega.
50.	A unidade técnica propõe a fixação de determinada linha de ação, no sentido de que, na medida do possível, o TCU verifique a aderência das contratações ao preconizado nas normas internacionais aqui tratadas. A respeito, observo que, embora essa linha de ação seja, em princípio, pertinente e adequada, entendo que ela deva ser avaliada em cada caso concreto e não ser objeto de decisão de forma geral por este Tribunal. 
258.	Desta feita, não procedem os argumentos do Consórcio Haztec de que o TCU teria revisto seu entendimento sobre a matéria, para considerar que as suas análises sobre critérios de aceitabilidade somente valeriam para contratos a serem firmados, e não para os já vigentes.
259.	Ainda segundo o voto condutor, considerando que os bens tagueados representam menores riscos, é pouco provável que tal valor deva ser o mesmo aplicável aos demais itens (no caso em tela, 30%) . Senão veja-se: 
43.	Entretanto, ao reexaminar as premissas previstas na AACEI, a unidade técnica propõe a revisão do entendimento do TCU em relação aos bens tagueados e QD. Com efeito, embora eles representem riscos menores em relação à variação de quantitativos, persistem riscos a serem suportados pela contratada como variação de preços, produtividades e gerenciamento da operação desses equipamentos. Assim, embora seja provável que sobre esses bens específicos não deva incidir a mesma faixa de tolerância aplicável aos demais itens, não se pode dizer que ela deva ser nula.
44.	Desta feita, caberia a reavaliação da economicidade dos valores praticados nos contratos objeto dos levantamentos de auditoria sobrestados e mencionados no início deste voto. 
260.	Em que pese o voto condutor não ter especificado uma forma de quantificar a faixa de tolerância para itens de Quantidade Determinada e Bens Tagueados para os processos já existentes no tribunal, o relatório do grupo de trabalho propõe uma determinada linha de ação a ser utilizada, na medida do possível, conforme se segue:
a) considerando as limitações citadas no corpo da instrução, verificar se existem dados disponíveis suficientes para se apurar o valor base da estimativa, incluindo contingências, bem como o grau de maturidade do projeto utilizado à época da licitação para fins de obtenção do intervalo de precisão a ser aplicado à estimativa de custos de cada caso particular;
b) obtendo-se o grau de maturidade do projeto, verificar o tipo de indústria em que o objeto da estimativa se enquadra para checar a aplicabilidade dos intervalos de precisão sugeridos pela IRP 18R-97;
c) sendo aplicável a IRP 18R-97, considerar, para a definição do intervalo de precisão a ser utilizado na estimativa, o grau de maturidade de projeto e as características secundárias, tais como, (i) complexidade do projeto, (ii) qualidade dos dados de referência, (iii) qualidade dos pressupostos usados na elaboração da estimativa de custos, (iv) experiência e nível de habilidade do estimador, (v) técnicas empregadas de estimativa, e (vi) tempo e nível de esforço empregado para elaborar a estimativa;
d) não sendo possível aplicar a IRP 18R-97, considerar que o intervalo de precisão não é nulo, pois existem outras práticas recomendadas aplicáveis a outros tipos de indústria, ponderando ainda segurança jurídica dessas contratações, haja vista que o normativo da Petrobras existente à época (PG-12-SL/ECP-001) sugeria aos gestores a utilização da IRP 18R-97;
e) obtendo-se o intervalo de precisão da estimativa, checar se existem dados disponíveis para permitir avaliar quais seriam os impactos da inclusão de cláusula de QD e de bens tagueados: (i) na definição do escopo da estimativa; (ii) na definição do escopo do contrato; (iii) no cálculo das contingências; (iv) na definição do grau de maturidade do projeto e intervalo de precisão da estimativa; (v) na definição do critério de aceitabilidade das propostas das licitantes; 
f) considerar, prioritariamente, na aplicação dos procedimentos acima descritos, o comando do Art. 210, §1º, inciso II do Regimento Interno deste Tribunal, o qual prevê que somente se deve apurar débito de forma estimada, quando houver segurança de que a quantia resultante desse cálculo não excede o valor real devido;'
261.	Da leitura do excerto retro, verifica-se que o cálculo desse intervalo de confiança pode ser uma tarefa complexa. Existe a dificuldade em se obter dados suficientes para se calcular, a posteriori, o valor dessa faixa. Ademais, há de se considerar que há uma subjetividade intrínseca à metodologia proposta.
262.	Enfim, a despeito da possível complexidade da tarefa, não resta dúvida de que o valor da faixa de aceitabilidade para os 'Bens' deve ser avaliado. 
263.	Contudo, para o caso em comento, o que se demonstrará é que, sem adentrar nas nuances da norma internacional relativas a tal intervalo de confiança dos valores estimados, a margem de aceitabilidade para os 'Bens' deve ser devidamente afastada, ao se considerar as condições que conformaram os preços dos bens utilizados na licitação.
264.	Em verdade, os valores considerados na estimativa para os bens não foram estimados, mas obtidos formalmente no mercado, o que se entende não estar considerado nas premissas da referida norma.  
265.	Com o fim de se elucidar a questão, importante lembrar fatos que antecederam a licitação e que culminaram com a obtenção pela estatal de proposta comercial da empresa Aquamec Equipamentos S.A.
266.	Segundo conta no relatório de auditoria, a Aquamec, posteriormente incorporada pela Haztec Tecnologia e Planejamento Ambiental S.A., integrante do consórcio vencedor, ofereceu à Petrobras uma proposta comercial específica para a construção de uma unidade de tratamento de águas contaminadas na Reduc. 
267.	Por haver, então, a necessidade e pela 'oportunidade' em que surgiu a proposta da Aquamec, os técnicos da Petrobras a receberam e a analisaram em seus aspectos técnicos e comerciais. 
268.	Em suma, foram três propostas comerciais enviadas pela mencionada empresa durante as tratativas com a Petrobras e anteriormente à licitação, sendo que, os mesmos valores dos bens constantes da proposta comercial revisão 3 da Aquamec foram utilizados na estimativa da Petrobras para o certame.
269.	Punge destacar a distinção existente na metodologia adotada pela estatal para adoção dos valores dos bens em relação à adotada para os demais insumos de sua estimativa. 
270.	Os preços dos demais insumos (excetuados os bens) que compuseram a estimativa foram obtidos por estimação. Para tal avaliação, foram considerados vários fatores, que, somados à imaturidade do projeto, carregavam consigo algum grau de incerteza, como: metodologias construtivas possíveis, interferências possíveis na obra, quantidades e tipos de serviços, índices de produtividade de equipamentos e mão de obra, custos unitários de materiais de aplicação, salários de mão de obra, leis sociais, logística, dentre tantos outros. 
271.	Por outro lado, como informado alhures, o preço dos bens (37,7 milhões) foi retirado da referida proposta comercial, que, conforme se evidencia, trata-se de uma proposta com preços consistentes para a execução da Unidade de Tratamento de Águas Contaminadas da Reduc. 
272.	Esse entendimento sobre a validade da proposta (que leva a entender os preços cotados como 'preços de mercado') fica evidente por: i) a Aquamec ter sido considerada pela Petrobras apta a executar a obra, sob ótica técnica, econômica e legal; ii) a proposta ter sido fruto de uma negociação de cunho técnico e comercial com a estatal e; iii) ter sido seguido na licitação o escopo negociado quando da cotação.
273.	Concernente à primeira evidência, é suficiente averiguar que a Aquamec figurou na lista das convidadas do certame, o que a qualificava técnica, econômica e legalmente para execução do empreendimento. Segundo a Petrobras, as empresas selecionadas atenderam aos seguintes critérios, nos termos do documento DIP Engenharia 163/2010 da estatal (Peça 310) : 
2. A seleção de empresas foi fundamentada no atendimento aos seguintes critérios:
a) empresas do Cadastro de Fornecedores de Bens e Serviços da Petrobras, disponibilizado por Materiais por meio do sistema Progefe, inscritas no item de fornecimento 47 - Estação de tratamento de águas e efluentes, correspondente à família 98002186 no SAP R/3, satisfazendo aos seguintes requisitos:
- Status: A (aprovado nos critérios técnico, econômico e legal) ;
- Portal Legal nota mínima igual a: 10,0 (dez) ;
- Portal Técnico nota mínima igual a: 10,0 (dez) .       
274.	Vale pontuar que a Haztec Tecnologia e Planejamento Ambiental S.A., empresa integrante do consórcio vencedor do certame, só foi convidada após ter incorporado a empresa Aquamec. 
275.	Já no tocante às tratativas, alguns trechos das três propostas comerciais enviadas antes da licitação em que se evidenciam negociações de cunho comercial entre a Petrobras e a empresa citada, valem ser citados:
'Prezados Senhores,
Temos a satisfação de encaminhar-lhes a nossa Proposta Comercial para a EDTI (sic) a ser implantada em vossa Refinaria Duque de Caxias - REDUC - RJ. 
Estamos considerando as informações enviadas e discutidas em reuniões.' 
'8 - Garantias Hidromecânica e de Processo: Vide Proposta Técnica.' 
Fonte: Proposta Aquamec de 18/12/2008 
'Prezados Senhores:
Conforme informações trocadas em reunião no final de 2008, bem como o recente contato com nosso representante Sr. Emílio, estamos apresentando uma revisão comercial visando uma redução de custo no empreendimento da EDTI (sic) a ser implantada em vossa Refinaria Duque de Caxias - REDUC - RJ.' 
Fonte: Proposta Aquamec de 3/3/2009
'Prezados Senhores:
Conforme solicitado em seu email de 20/03 e avaliação de modificações no escopo do fornecimento, estamos apresentando nossa proposta comercial devidamente ajustada com uma redução de custos [...]' 
Fonte: Proposta Aquamec de 14/5/2009
276.	Também podem ser confirmadas negociações de cunho técnico, conforme se verifica nos trechos contidos na carta-resposta ao Ofício de Requisição n.º 3-282/2011 (Peça 23) e reproduzidos a seguir:
A proposta original não era aderente à realidade da Reduc. Foram solicitadas algumas mudanças para que fosse possível obter um melhor balizamento, adequado à realidade da refinaria as principais solicitações/mudanças apuradas foram:
- Redução do número de flotadores (de 3 equipamentos de 400 m³/h para 2 equipamentos de 600 m³/h) 
- Eliminação do Sistema de Dosagem de Tripolifosfato de Sódio. (Não se aplicava à REDUC) 
- Uso de aço carbono com tratamento e pintura no lugar de aço inox, nos Flotadores.
- Eliminação do sistema de tratamento de Lodo, retornando para a caixa de areia do S.A.O.
- Redução no número de Filtros de Casca de Noz (de 5 equipamentos de 250 m³/h para 4 de 300
m³/h) .
277.	Enfim, atinente ao terceiro e último quesito suscitado, constata-se que o escopo negociado com a Aquamec foi seguido posteriormente na licitação, conforme se observa ao cotejar as mudanças solicitadas (vide parágrafo anterior) e que se fez constar no Memorial Descritivo n.º MD-5230.00-35331-985-PDR-001, divulgado aos licitantes: 
7.2.1. [...] deverão ser instalados 2 (dois) sistemas de flotação, cada um com capacidade unitária máxima de 600 m³/h, sendo os dois sistemas dedicados ao tratamento das águas contaminadas. Cada sistema deverá ter controle modulante de vazão.'
 (...) 
7.2.6. Os flotadores propostos deverão ser construídos em aço carbono revestidos com pintura conforme norma da Petrobras.'
 (...) 
7.4.3. Deverão ser fornecidos 4 (quatro) sistemas de filtração, cada um com capacidade para 300 m³/h. 
278.	Não houve previsão de sistema de dosagem de tripolifosfato de sódio, tampouco de sistema de tratamento de lodo no memorial descritivo, também congruente, portanto, às adequações técnicas solicitadas à Aquamec para considerar em sua proposta comercial.
279.	Também se verifica que, apesar de constarem na proposta da Aquamec alguns equipamentos do sistema de tratamento de lodo, eliminados na negociação, a Petrobras, devidamente, descontou seus valores em sua estimativa, de forma a retratar o registrado no memorial descritivo da licitação.   
280.	Esse contexto comprova que a proposta comercial revisão 3 da empresa Aquamec Equipamentos Ltda. apresentava preços consistentes com o licitado para os Bens, o que os habilitavam como valores referenciais adequados.  
281.	Disso decorre considerar a parte da estimativa da Petrobras referente aos fornecimentos de bens como um orçamento (com preços, quantidades e especificações já definidas) e não como uma estimativa.  
282.	Noutras palavras, o caso concreto dos bens da obra não se conforma ao que trata a norma internacional no que concerne à faixa de incerteza. Repisa-se que os preços dos bens, dentro de um escopo completo, não foram estimados, mas formalmente obtidos no mercado.    
283.	Nesse diapasão, não se justifica a Petrobras admitir, ainda, um acréscimo de 30%, a título de margem para cobrir suposta incerteza incidente nos preços de bens propostos. Isso fere o princípio da economicidade a ser perseguido pela administração, pois a estatal admitiria contratar por um preço maior do que o que dispunha para o cumprimento do exigido para os Bens no ato convocatório da licitação. 
284.	Feitas essas considerações, cabe analisar as respostas das empresas. 
285.	Um primeiro questionamento do Consórcio Haztec e também da Petrobras nas respectivas defesas diz respeito ao fato de que a Petrobras teria feito uma estimativa e não um orçamento detalhado, caso em que seria necessário grau de detalhamento suficiente, o que não se tinha à época. 
286.	Todavia, restou comprovado neste tópico que, para os bens do objeto licitado, a estatal não efetuou uma estimativa dos custos, mas os obteve em proposta real para execução da Unidade de Tratamento de Águas Contaminadas específica da Reduc. Caso semelhante a se cotar no mercado determinada máquina ou material, com determinada performance, a exemplo de um computador, ou equipamentos quaisquer. Nesses casos, a Administração, que não detém os conhecimentos acerca da produção do objeto, não efetua uma estimativa, mas obtém os preços que subsidiarão a licitação por meio de uma cotação no mercado.
287.	 Outros pontos suscitados pela Petrobras em sua peça argumentativa referem-se a aspectos da margem de aceitabilidade das estimativas nos pontos em que se relacionam com as práticas recomendadas pela AACE (The Association for the Advancement of Cost Engineering International) , em especial a IRP (International Recommended Practice) 18R-97.
288.	De plano, importa destacar que, ao caso do contrato em tela, não é aplicável a prática IRP 18R-97, pois ela trata da aplicação e dos princípios gerais para elaboração de estimativas de custos de empreendimentos da indústria de processos industriais. O próprio voto condutor do já mencionado Acórdão 571/2013 já foi claro, no sentido de que 'não há amparo na norma técnica para a utilização do procedimento em empreendimentos que não constituem unidades de processo ou que sejam obras civis relevantes da unidade do processo, como a Petrobras vem fazendo'.
289.	Entretanto, para que não se alegue que suas manifestações não foram consideradas, prosseguimos com as análises, e nesse sentido vale registrar, em apertada síntese, que as empresas apresentaram apenas considerações acerca de conceitos trazidos pelos referidos normativos internacionais: classes da estimativa, grau de maturidade do projeto, intervalos de incerteza, grau de precisão, o que, a princípio, não se põe reparos.  
290.	No entanto, cumpre citar que há menção nas práticas recomendadas da AACEI de que não se tratam de normas, nem padrões fixos a serem seguidos sem qualquer flexibilidade. Assim, de modo a garantir a eficácia da utilização dos conceitos contemplados, deve ser feita uma interpretação sistêmica das recomendações lá contidas, de modo que a aplicação da metodologia seja feita de forma completa. 
291.	Com efeito, não é razoável a utilização de intervalo fixo máximo para a faixa de precisão dos bens, sem uma devida justificativa, o que não foi feito pela Petrobras. Ainda mais se tratando de parte significativa da estimativa, cujos preços foram, em condição ímpar, obtidos por meio de cotação no mercado.
292.	Por sua vez, como detalhado antes, ainda neste subtópico, restou entendido pelo Ministro-Relator do Acórdão 571/2013-TCU-Plenário que os casos concretos em trâmite no TCU deveriam ser apreciados caso a caso quanto à aplicabilidade da faixa de precisão para fornecimento de Bens Tagueados e sua interferência na apuração de sobrepreço. 
293.	Compete, ainda, ressaltar que os defendentes não apresentaram quaisquer estudos ou memórias de cálculo que justificassem a adoção de margem fixa de 30% (ou qualquer outro valor) para aceitabilidade de preços para os bens constantes da licitação.  
294.	Interessante registrar que o valor posteriormente contratado com a Haztec vem a corroborar o aqui exposto. O valor dos Bens no contrato (R$ 34.230.001,18) foi ainda menor (9,4% a menos) que o valor constante da estimativa da estatal, obtida por meio de cotação constante à proposta comercial revisão 3 da Aquamec (R$ 37.772.093,00) .
295.	Outro ponto que merece destaque é que, no caso dos bens, qualquer alteração de quantidade ou tipos de equipamentos exigiria a celebração de termo aditivo ao contrato, o que não ocorreu durante a obra.  
296.	Esse contexto comprova ser inaceitável a aplicação da margem de aceitabilidade de 30% a título de incertezas nos preços dos 'Bens' na estimativa, em face de terem sido adotados valores que podem ser considerados como preços de mercado, consistentes e válidos para execução da Unidade de Tratamento de Águas Contaminadas da Reduc.
297.	Nesse sentido, devem as alegações da Haztec e da Petrobras serem rejeitadas, de forma a manter o entendimento da equipe de auditoria quanto à inaplicabilidade de margem de aceitabilidade aos valores dos 'Bens' constantes da estimativa Petrobras para o empreendimento. 
298.	Considerando a não aplicação da faixa de aceitabilidade para os Bens e aplicando aos demais itens a margem de 30%, adotada pela Petrobras constata-se, após os devidos cálculos, que resta um sobrepreço de R$ 15.203.100,57, correspondente a 12,3% do valor contratado excluída a Verba de Chuva (R$ 124.046.662,80) : 
Tabela 16 - Aplicação da Margem de Aceitabilidade e Cálculo Sobrepreço
III.1.5. Conclusão (Sobrepreço) 
299.	O presente tópico tratou da análise das oitivas da Petrobras e do Consórcio Haztec equipamentos S.A. em resposta aos indícios de sobrepreço de R$ 21.861.119,89, correspondente a 17,62% do valor contratado excetuada a verba de Chuva (R$124.046.662,80) , apontados em auditoria realizada em 2011 no contrato relativo à Unidade de Tratamento de Águas Contaminadas da Reduc (valor contratado de R$ 150.765.412,80) . 
300.	Os itens analisados para verificação de ocorrência de sobrepreço foram: i) valores de insumos na estimativa de custos da Petrobras ii) duplicidade de BDI nos preços de fornecimento de bens;; iii) BDIs aplicados na estimativa e iv) faixa de aceitabilidade na estimativa da Petrobras.
301.	Atinente aos valores de insumos constantes na estimativa de custos da Petrobras, a análise foi dividida nos seguintes subtópicos: Mão de Obra Direta - MOD; Mão de Obra Indireta - MOI; Equipamentos auxiliares; Alimentação; e Transporte.
302.	Concernente à MOD, é suficiente registrar que os argumentos apostos na manifestação prévia da Petrobras ainda durante a auditoria, em 2011, foram integralmente acatados pela equipe à época, de forma que todo o sobrepreço relativo à MOD foi suprimido, o que se entende deva ser mantido.
303.	Atinente aos valores pertinentes à MOI, entendeu-se que as alegações da Haztec e da Petrobras devam ser acatadas parcialmente, de modo a considerar: a) os valores salariais apresentados pela Petrobras para os cargos de: i) Gerente de Contrato; ii) Engenheiro de Planejamento; iii) Supervisor de Civil; b) referências alegadas pela Petrobras e acatadas em seus valores médios no Datafolha para: i) Engenheiro de Controle de Qualidade; ii) Engenheiro Eletricista Sr.; iii) Engenheiro de Segurança no Trabalho; iv) Engenheiro Civil; v) Supervisor de Civil; e vi) Auxiliar Técnico de Civil.
304.	Além disso, foram utilizadas referências da Convenção Coletiva de Trabalho válida para o ano de 2010 (CCT) e demais referências do Sinapi, quando maiores que as citadas no parágrafo anterior.
305.	 Procedidos os ajustes elencados, concluiu-se que o valor estimado pela estatal para a MOI representou um montante de R$ 1.433.495,72 acima do valor paradigma, frente aos R$ 2.293.344,58 apontados antes pela equipe em 2011. (Peça 309) 
306.	Diante do que se analisou para equipamentos, entendeu-se por acatar as alegações da Petrobras e da Haztec, de forma a aceitar referenciais propostos pela estatal para: i) Gerador 100 Kva; ii) Compressor Diesel capacidade 250 Pcm; iii) Caminhão Diesel Munck e iv) Escoramento Tubular.
307.	 Nessa esteira, procedido os ajustes necessários, conclui-se que o preço estimado pela Petrobras para equipamentos estaria abaixo do paradigma em R$ 124.213,21 (subpreço) (Peça 309) 
308.	 Pertinente ao item Alimentação, propôs-se acatar os preços trazidos ao processo pela Petrobras, por meio do contrato firmado entre o consórcio vencedor do certame e empresa local de fornecimento de refeições na Reduc.
309.	Nessa perspectiva, os valores de Alimentação foram recalculados e se concluiu que o valor estimado pela Petrobras excedeu o valor paradigma em R$ 31.638,42 (Peça 309) , em contrapartida aos R$ 100.392,77 apontados originalmente na auditoria.
310.	Atinente a rubrica 'Transportes', em que pese o consórcio ter apresentado suas alegações, não foi efetuada qualquer análise, em face de não haver sobrepreço apontado no relatório de fiscalização para tal item, mas sim um 'subpreço' de R$ 424.548,11.  
311.	Com relação à suposta duplicidade de BDI nos preços de bens, concluiu-se por não acatar as justificativas das empresas, em face de ter ficado comprovado que o valor dos bens levado a efeito na estimativa já considerava todos as despesas indiretas e tributos, não cabendo, dessa forma, novo acréscimo de tal índice. 
312.	Nessa esteira, entendeu-se que, do valor estimado pela Petrobras para fornecimentos de bens, deve ser expurgado o montante de R$ 9.592.001,18, referente à aplicação em duplicidade de um BDI de 25,38%.
313.	Alusivo às alíquotas de BDI utilizadas na estimativa para os serviços, propôs-se acatar as alegações das empresas, uma vez que que não ficaram demonstradas distorções em cada uma das rubricas integrantes da citada taxa utilizada na estimativa da Petrobras (despesas indiretas, tributos e lucro) , que afrontassem jurisprudência desta Corte de Contas. 
314.	Nessa linha, propôs-se acatar as taxas de BDI consideradas na estimativa da Petrobras (construção civil: 32,20%; e montagem industrial: 41,87%) .  
315.	Não obstante terem sido acatados os percentuais da Estimativa quanto aos BDIs de serviços, houve um ajuste no valor de R$ 372.405,92 na sua aplicação, tendo em vista tais percentuais terem sido aplicados a valores ajustados de custo (peça 309) .
316.	Transcorrida a análise das oitivas quanto aos ajustes procedidos pela equipe nos valores dos insumos na estimativa da Petrobras, passou-se exame da margem de aceitabilidade de 30% para os bens, considerada inadequada na auditoria.
317.	 Antes de adentrar nesta análise, porém, entendeu-se necessário apresentar neste relatório contextualização do desenvolvimento processual, de modo a demonstrar que a valoração da tal margem deveria ser apreciada caso a caso. 
318.	Do escrutínio das condições em que se deram as negociações prévias à licitação para a obtenção da proposta comercial da Aquamec, posteriormente utilizada como fonte de preços de bens na estimativa, foi possível se concluir que o caso específico dos bens da obra não se conformava ao que trata a norma internacional no que concerne à faixa de incerteza. Os preços de 'Bens' adotados na estimativa acompanhavam um escopo fechado e definido, escopo que foi seguido na licitação e, dessa forma, não se justificaria acrescentar qualquer taxa a título de incerteza.     
319.	Nessa esteira, propôs-se rejeitar as alegações da Haztec e da Petrobras quanto à aplicação indiscriminada da margem de aceitabilidade de 30%, devendo ser mantido o entendimento da equipe de auditoria quanto à inaplicabilidade da margem ao valor dos 'Bens' constante da estimativa Petrobras.
320.	Procedidas as análises requeridas e procedidos os ajustes devidos, concluiu-se por um sobrepreço de R$ 15.209.234,78, correspondente a 12,3% do valor contratado excluída a verba de chuvas (R$ 124.046.662,80) . A Tabela a seguir apresenta a construção desse sobrepreço: 
Tabela 17- Sobrepreço recalculado
321.	Ocorre que o contrato teve sua vigência expirada em 30/06/2014, conforme se verifica em consulta ao sítio da Petrobras http://transparencia.petrobras.com.br/licitacoes-contratos/contratos (peça 311) . 
322.	Por essa razão, grande parte dos sobrepreços apontados que, pela metodologia adotada, refere-se ao momento da contratação, já se converteram em superfaturamento. Isso implica dizer que não há mais medida preventiva a ser adotada, restando ao Tribunal apenas a conversão dos autos em tomada de contas especial, como medida última para buscar o ressarcimento dos valores cobrados e pagos pela estatal acima dos preços de mercado. No âmbito da eventual TCE, será dado prosseguimento às análises no sentido de concluir a total quantificação do dano causado e a identificação e individualização dos responsáveis e suas condutas.
323.	Há de se ressaltar que o valor do superfaturamento poderá até ser maior que o sobrepreço apontado, dada a existência de aditivos e transações extrajudiciais. Segundo consta no sítio da Petrobras http://transparencia.petrobras.com.br/licitacoes-contratos/contratos, o contrato após os aditivos e Transações Extrajudiciais (TEJs) , teve seu valor aditivado para R$ 172.254.446,57, um acréscimo de 14,3% em relação ao seu valor original.
III.1.6 ACESSO DOS RESPONSÁVEIS ÀS PLANILHAS ELABORADAS NO TCU
324.	Ainda no que se refere ao sobrepreço apontado na auditoria, a Haztec assevera em seus esclarecimentos constantes às peças 92 e 252 que sua defesa estaria prejudicada, em face de não ter tido acesso a todas as cópias do processo. Nesse sentido, lista as peças que se encontram com restrição de acesso e registra que não poderia produzir provas necessárias à sua ampla defesa sem o fornecimento das memórias de cálculo que embasaram o apontamento do suposto sobrepreço, o que afrontaria os princípios constitucionais do processo legal, contraditório e ampla defesa.
325.	Examinando as peças às quais a Haztec não obteve acesso por terem sido classificadas como sigilosas, observa-se que apenas a memória de cálculo construída pelos técnicos do TCU para apuração do sobrepreço por meio da análise da estimativa de custo da Petrobras se relaciona diretamente com a quantificação e determinação do aludido sobrepreço levantado à época.
326.	Com o fito de analisar tal alegação do Consórcio, é imperioso citar o Acórdão 1854/2015-TCU-Plenário, por meio do qual esta Corte de Contas se posicionou em definitivo a respeito do tema em processo de contratos de obras industriais de refinarias, concluindo por considerar de natureza pública as Estimativas da estatal.  
327.	Tal decisum manteve incólume o Acórdão 1319/2011-TCU-Plenário, posteriormente retificado pelo Acórdão 1784/2011-TCU-Plenário, que determinou a concessão de cópia em formato .pdf, das planilhas elaboradas pela unidade técnica para apuração do sobrepreço nos contratos apreciados naquela oportunidade, por considerar que as informações referentes a orçamentos de licitações (Estimativa Petrobras) têm caráter público.
328.	No sentido de melhor elucidar o assunto é suficiente transcrever os seguintes excertos do voto que subsidiou o indigitado aresto:
	(omiti) 
329.	Diante desse entendimento, considerando que a Estimativa é pública, propor-se-á conceder cópias, em formato .pdf, das planilhas elaboradas para subsidiar a presente instrução, que, valendo-se de dados do orçamento da estatal, apresenta todas as memórias de cálculo do sobrepreço ora apontado (peça 309) . Tal providência possibilitará à Haztec exercer o seu pleno direito ao contraditório e ampla defesa.
330.	Frisa-se que tais planilhas contém todo o registro dos cálculos, referências e indicações utilizadas na quantificação do sobrepreço, sendo suficientes para serem utilizadas como fonte de defesa das partes.
Nessa esteira e diante do exposto, deixa-se de analisar as alegações da Haztec no que se refere às alegações de cerceamento de defesa, tendo em vista que as partes terão ainda oportunidade de se defenderem em uma eventual TCE a ser proposta nesta instrução, em face do novel sobrepreço calculado nesta instrução. 
III.1.7 Responsabilização
331.	Consoante se concluiu nesta reanálise, a obra em apreço foi contratada com sobrepreço de R$ 15.209.234,78 (12,3% do contratado excetuada a Verba de Chuva) , em decorrência de o limite superior apresentado na estimativa para contratação se encontrar injustificadamente acima do valor praticado no mercado.
332.	Nesse entendimento, impende registrar a responsabilidade do Sr. Sergio dos Santos Arantes, CPF XXX.417.367-XX, Gerente da Engenharia SL/ECP à época dos fatos, que aprovou a estimativa de custos e o limite superior de preço que balizou a contratação, conforme documento EC-5230.00-5334-950-PCV-001 (Peça 312) , que embasou a licitação. 
333.	Ao elaborar e aprovar a estimativa balizadora das negociações de preço do certame, com: preços referenciais superiores ao mercado; duplicidade de aplicação de BDI; e injustificada margem de aceitação nos Bens, possibilitou que se firmasse contrato com indícios de sobrepreço em relação a referenciais de preços de mercado. 
334.	Compete registrar também a responsabilização solidária do Consórcio Haztec-Serveng-Mana, CNPJ 12.529.998/0001-03, por ter se beneficiado dos recursos decorrentes do superfaturamento no contrato. 
335.	Com relação à responsabilização, não obstante a origem da irregularidade ser a estimativa elaborada com sobrepreço, imperioso registrar eventos pertinentes à intitulada 'Operação Lava Jato', investigação em execução pela Polícia Federal, Ministério Público Federal e outros órgãos, que vem demonstrando a ocorrência de fraudes em licitações de diversas obras da Petrobras, mediante ajuste prévio entre as licitantes e corrupção de ex-dirigentes da Estatal.
336.	Dentre os fatos que vem sendo revelados pela Lava Jato, dois merecem serem citados.
337.	O primeiro diz respeito ao ex-Gerente-executivo de Engenharia da Petrobras, Sr. Pedro José Barusco, que, por meio de acordo de delação premiada com o MPF, confessou estar envolvido em desvios da ordem de centenas de milhões de reais em contratações da Petrobras.
338.	Em que pese não ter sido encontrado evidencias de sua participação no sobrepreço demonstrado nesta instrução, importante frisar que o Sr. Barusco, em conjunto com o Sr. José Carlos Cosenza, ex-Gerente Executivo de Abastecimento, foi responsável pela propositura de assinatura do contrato em comento, por meio do DIP 622/2010 (Peça 313) .
339.	O segundo fato importante a citar é que a Serveng Civilsan S/A, empresa integrante do consórcio contratado, é também investigada na operação conjunta, por suspeita de participação eventual no cartel de empresas que 'dividiam' entre si as obras da Petrobras conforme denúncia constante do sítio da internet do MPF (mpf.mp.br/pgr/documentos/denuncia-4216-site.pdf) (Peça 314, p.5) . 
340.	Seguindo essa linha, novos fatos, dados e informações novas tem surgido a cada dia no âmbito da Lava Jato, mormente por meio de troca de informações entre órgãos, e, caso venha a ser demonstrado que tenham relação com a obra em apreço, devem ser incorporados, em eventual Tomada de Contas Especial - TCE a ser proposta, com o fim de se angariar evidencias de participação destes e de outros agentes no ocorrido, analisando-se as causas e efeitos para o resultado negativo obtido: contratação com sobrepreço.
341.	Assim, tendo em vista o indício de sobrepreço de R$ 15,2 milhões, convertido em superfaturamento, será proposta a conversão dos autos em TCE, para que, no âmbito desse processo, apurem-se as responsabilidades dos gestores e empresas envolvidas. Com isso, torna-se desnecessária analisar, por ora, as condutas, nexos de causalidade e culpabilidade de demais possíveis agentes causadores do débito. 
342.	Por derradeiro, com relação à comunicação realizada pelo Exmo. Ministro André Luiz de Carvalho (Peça 281) , em que determinou às unidades técnicas que se manifestassem a respeito da responsabilidade do Conselho de Administração da Companhia, cumpre informar que tal responsabilização, em que pese ainda ser objeto de análise no processo Processo 003.502/2016-3, não se aplica ao caso tratado nestes autos, que não trata de refinarias novas.
III.2. FRUSTRAÇÃO AO CARÁTER COMPETITIVO DA LICITAÇÃO
343.	No decorrer da auditoria realizada em 2011 no Contrato n.º 0800.006012.10.2 - Unidade de Tratamento de Águas Contaminadas, a Unidade Técnica do TCU identificou que os licitantes não se encontravam em igualdade de condições, haja vista que o vencedor do certame detinha mais informações que os demais concorrentes. A vantagem da empresa e consequente quebra do princípio da isonomia entre os licitantes ficou caracterizada por dois motivos: ter recebido informações técnicas e de preços consideradas sigilosas pela Petrobras, cerca de 400 dias antes das demais participantes, e por ter negociado o objeto da contratação de forma direta com a contratante antes da abertura do procedimento licitatório.
344.	A equipe de auditoria verificou que a empresa Aquamec Equipamentos S.A., posteriormente incorporada pela Haztec Tecnologia e Planejamento Ambiental S.A., integrante do consórcio vencedor, envolveu-se antes do certame em negociações de cunho técnico e comercial com a Petrobras e que culminaram com o oferecimento de três propostas comerciais da empresa. 
345.	Nessa esteira, a Haztec, vencedora do certame licitatório em consórcio com as empresas Serveng e Mana, obteve informações acerca do objeto da licitação em momento anterior à abertura do certame licitatório, de forma privilegiada, inclusive em relação a preços.
346.	A equipe de auditoria observou que a Aquamec manteve tratativas com a Petrobras acerca do objeto da contratação desde antes do dia 18/12/2008, ou seja, no mínimo 519 dias antes da abertura das propostas comerciais dos licitantes, que se deu em 20/5/2010. Os demais licitantes tiveram apenas 120 dias para analisar os requisitos técnicos e formular suas propostas comerciais, desde a emissão das cartas-convites, em 21/1/2010, até a abertura das propostas comerciais, em 20/5/2010.
347.	Segundo a equipe, somente essa diferença de cerca de 400 dias de antecedência do conhecimento dos elementos técnicos essenciais do objeto da licitação, além de informações de preços atinentes à contratação, por si só, seriam suficientes para caracterizar que houve privilégio de informações à empresa Haztec. 
348.	A equipe de auditoria enfatizou, ainda, que a situação de inobservância ao princípio da isonomia é agravada pelo fato de que as mesmas propostas comerciais da Aquamec negociadas com a Petrobras serviram de base para a elaboração da estimativa de custo da contratante. 
349.	A Unidade Técnica lembrou que a Petrobras realiza seus procedimentos licitatórios sem a divulgação do valor estimado da contratação, que se mantém em sigilo, segundo a estatal, de forma a privilegiar a competitividade. 
350.	No entanto, no caso em análise, a equipe entendeu que o comportamento foi o oposto, ou seja, a Petrobras trocou conhecimentos e informações técnicas e de preços com uma empresa e os utilizou como fundamentos para a elaboração de sua estimativa de custos, convidando-a, posteriormente, ao procedimento licitatório. 
351.	A equipe concluiu, por derradeiro, que houve frustração ao caráter competitivo do certame licitatório por violação ao princípio da isonomia entre os licitantes, em virtude de privilegio de informações concedidas à empresa Aquamec Equipamentos S.A. (posteriormente incorporada pela empresa Haztec Tecnologia e Planejamento Ambiental S.A., integrante do consórcio vencedor do certame) , 
Resposta Haztec (Peças 92 e 252) 
352.	Em sua primeira peça argumentativa (Peça 92) , a empresa Haztec S.A. alegou que, a despeito da alegação de que teria mantido tratativas com a Petrobras antes do certame em questão, não se poderia falar em frustração ao princípio da isonomia, uma vez que ela e o consórcio só tomaram ciência do certame no momento em que receberam o convite e demais documentos, quando da abertura do procedimento licitatório em 21/01/2010, como todas as demais empresas que foram convidadas pela Petrobras.
353.	Em sua segunda manifestação (Peça 252) , a Haztec salientou que a Aquamec não foi responsável pela elaboração de quaisquer tipos de projeto básico/executivo, sendo certo que somente aquelas tratativas, havidas no ano de 2008, não seriam suficientes para assegurar a coincidência entre o delineamento do objeto tratado e o escopo licitado pela Petrobras. 
354.	De modo a confirmar isso, ressaltou que ao licitar o objeto, a Petrobras previu que o projeto básico seria de responsabilidade do licitante executor. 
355.	Nesse sentido, asseverou que em não havendo sequer restrição da participação de empresas que elaboraram o projeto licitado, a restrição de empresas que, apenas, trocaram propostas com a Companhia seria absurda, conforme se verificaria no item 1.5 do Decreto Presidencial n. 2.745/1998:
Ressalvada a hipótese de contratação global (turn - key) , não poderá concorrer à licitação para execução de obra ou serviço de engenharia pessoa física ou empresa que haja participado da elaboração do projeto básico ou executivo.
356.	Adiante em sua peça argumentativa, o consórcio informa que, assim como os demais licitantes, desconhece a estimativa de custos realizada pela Petrobras, pois seria sigilosa.
357.	Assim, concluiu que as empresas convidadas concorreram em iguais condições e o consórcio se sagrou vencedor por ter apresentado o menor valor entre as propostas válidas.
Resposta Petrobras (Peças 93 a 105) 
358.	A Petrobras iniciou seus argumentos salientando que não houve a suposta irregularidade: Frustação ao Caráter Competitivo do Certame, apontada na auditoria de 2010, pois suas ações buscaram conhecer melhor o objeto e os licitantes tiveram dois meses para concluir a proposta, sendo certo que o prazo foi por diversas vezes prorrogado.
359.	A Estatal também asseverou que não houve qualquer informação quanto à sua estimativa de custos do empreendimento, que, na época, sequer tinha sido elaborada. Embora a Aquamec tenha sido consultada acerca de preços praticados (em cotação que precedeu a licitação) , alegou que a empresa desconhecia os critérios utilizados para a estimativa de preços. 
360.	Em continuidade nos seus argumentos, a alegante apresentou um histórico do que precedeu a licitação, em que a Petrobras pediu que lhe fosse enviada proposta com valores e tecnologia envolvida, visando a conhecer a ordem de grandeza para a contratação deste tipo de solução, pouco conhecida pela estatal. 
361.	Aduziu que a demonstração contida no prospecto da Aquamec, embora tenha influenciado a definição da tecnologia a ser empregada na obra, não se constituiu em uma vantagem competitiva àquela empresa. 
362.	Para comprovar isso, juntou uma planilha (Peça 97) , na qual se demonstrariam as inúmeras diferenças conceituais entre o descritivo técnico recebido à época e o MD (memorial descritivo) da licitação.
363.	A Companhia sustentou, ainda, que a contratação dos equipamentos consistia em verdadeiro pacote fechado, no qual as empresas poderiam criar a partir de seu conhecimento e das técnicas de engenharia cuja expertise detinham. Assim, esse fato teria permitido a obtenção de seis propostas na licitação. 
364.	No tocante ao suposto desequilíbrio na licitação por conta de a Aquamec ter tido conhecimento do seu objeto cerca de 400 dias antes da abertura do certame, a Petrobras sustentou que tal fato não causou dano à competição, uma vez que foram concedidas diversas prorrogações de prazo para a apresentação das propostas.  
365.	 Assim, teriam sido expedidas 4 circulares ampliando o prazo para a elaboração das propostas (Peça 98) :
a) Circular nº 06: postergada a apresentação para 12/04/2010
b) Circular nº 10: postergada a apresentação para 27/04/2010
c) Circular nº 13: postergada a apresentação para 13/05/2010
d) Circular nº 15: postergada a apresentação para 20/05/2010
366.	Nessa esteira, concluiu que o prazo dado para a apresentação das propostas teria sido suficiente para sua elaboração, o que se comprovaria pelo fato de 6 empresas terem participado do certame e nenhuma delas ter recorrido.
Análise das Respostas do Consórcio Haztec e da Petrobras 
367.	Em suma, a suposta irregularidade de frustração ao caráter competitivo da licitação por violação ao princípio da isonomia ficou caracterizada pelo recebimento, pelo licitante vencedor, de informações privilegiadas acerca do objeto licitado e de informações antecipadas em relação aos demais licitantes.
368.	Um primeiro ponto suscitado pela Haztec diz respeito à possibilidade de uma empresa que tenha trocado propostas com a Petrobras de participar de uma licitação. O Consórcio argumenta que não haveria tal restrição na legislação, não havendo sequer restrição à participação de empresas que elaboraram o projeto licitado.   
369.	Conforme se observa do contrato, o objeto compreende desde o Projeto Básico, passando pelo Projeto de Detalhamento, Suprimentos, Construção Civil, Montagem, até a Operação Assistida da Unidade de Tratamento de Águas Contaminadas. Verifica-se, pois, tratar-se de contratação sob a modalidade EPC (Engineering, procurement, and construction) - conhecida também pelo termo 'Turn Key'. 
370.	Em verdade, o item 1.5 do Decreto 2.745/98 (Regulamento do Procedimento Licitatório Simplificado da Petrobras) permite à empresa que tenha participado da elaboração do projeto básico de concorrer à respectiva licitação, no caso dessa modalidade de execução contratual: EPC. 
371.	Levando-se em conta que o conhecimento do objeto licitado é, de fato, mais profundo e completo para a empresa que elabora o projeto básico/executivo, permitida de participar, não faz sentido que se proíba a participação de empresa que tenha apenas negociado com a estatal. 
372.	Ainda no que tange ao suposto privilégio no recebimento de informações acerca do objeto licitado, a Petrobras alega, em sua peça argumentativa, que nenhum licitante teve qualquer informação quanto à sua estimativa de custos do empreendimento, que, na época, sequer tinha sido elaborada. 
373.	De fato, não se observou qualquer evidência de que tenha havido o conhecimento prévio de valores ou critérios envolvidos na estimativa, o que, também, afiança o entendimento de que não teria havido informações privilegiadas com relação aos valores considerados pela Petrobras para balizamento das propostas dos licitantes.  
374.	Outro ponto levantado pela equipe de auditoria diz respeito a suposto privilégio auferido pela Aquamec, incorporada pelo consórcio vencedor, pelo recebimento de informações cerca de 400 dias antes das demais participantes.
375.	Um primeiro ponto nessa questão se relaciona à regularidade do ato referente ao contato prévio da Petrobras com a Aquamec. 
376.	A princípio, não se vislumbra proibida tal ação, em face de seu objetivo de se conhecer melhor o objeto capaz de atender à exigência ambiental requerida.  
377.	Por não se tratar de atividade-fim da Petrobras, não seria esperado que tivesse expertise sobre obras de tratamento de águas contaminadas. Assim, uma das formas de se atingir o objetivo requerido seria a busca de informações por meio de contato com empresas especializadas.
378.	Além disso, não se considera legítimo excluir da licitação tal empresa pelo fato de ter prestado informações e preços à estatal.
379.	Verificada a regularidade do contato prévio efetuado pela Petrobras com a Aquamec, há, ainda, de se examinar se houve vantagem competitiva para a Haztec, por conta do tempo a mais (cerca de 400 dias) que teve de conhecimento de informações sobre a obra a ser construída. 
380.	Referente a esse ponto, punge destacar, inicialmente, que, qualquer que fosse o prazo da licitação, a desigualdade numérica de dias de antecipação de informações se manteria em favor da Aquamec.   
381.	Entretanto, isso só se constituiria como real vantagem significativa caso o tempo concedido na licitação, e disponível para os demais licitantes, não fosse suficiente para que estes tomassem ciência do objeto e apresentassem suas propostas. 
382.	A questão, então, se resume a avaliar a suficiência do tempo de 120 dias concedidos aos licitantes (já computados os 4 adiamentos alegados pela Petrobras) . 
383.	O fato de seis empresas terem apresentado suas propostas e, pelo que se pôde observar, nenhuma ter pleiteado mais prorrogações de prazo, ou, mesmo, recorrido, faz crer que consideraram satisfatório o prazo da licitação.  
384.	Diante de todo o exposto, conclui-se que não há elementos suficientes a demonstrar que as demais licitantes tivessem tido desvantagens em relação ao consórcio vencedor da licitação.
385.	Portanto, propõe-se acatar as alegações das empresas, de forma a elidir a suposta irregularidade apontada no relatório de fiscalização: frustração ao caráter competitivo da licitação. 
III.2.1. Outros questionamentos acerca da licitação
386.	Ainda com relação ao contrato 0800.0060312.10.2 (Unidade de Tratamento de Águas Contaminadas) , foram também realizadas as oitivas das empresas conforme determinado no item 9.5.2 do Acórdão 2233/2011-TCU-Plenário, em razão das observações constantes do relatório e descritas nos itens 9.5.2.1 a 9.5.2.3 do indigitado aresto:
9.5.2.1. foram expedidas 15 cartas-convite, tendo-se recebido 6 propostas, e, destas, a aparentemente mais vantajosa por se referir ao menor preço foi desclassificada por não atendimento a requisito formal do instrumento convocatório; 
9.5.2.2. das demais propostas apenas a vencedora do certame poderia ter sido legitimamente classificada, por ter-se situado na margem de aceitabilidade de preços definida; 
9.5.2.3. mesmo havendo apenas uma proposta legitimamente classificável, não houve reabertura do procedimento licitatório, resultando, portanto, em uma única proposta à qual foi adjudicado o objeto;
Resposta Haztec (Peças 92 e 252) 
387.	Em suas duas peças argumentativas, o Consórcio Haztec deixou de apresentar suas considerações acerca dos aludidos itens do Acórdão 2233/2011-TCU-Plenário.
Resposta Petrobras (Peças 93 a 105) 
388.	A Petrobras apresentou à peça 95 suas considerações acerca dos itens 9.5.2.1 a 9.5.2.3 do Acórdão 2233/2011-TCU-Plenário.
389.	Com relação à primeira questão (item 9.5.2.1) , que se refere à desclassificação da proposta de menor preço, por não atendimento formal do instrumento convocatório, a estatal inicialmente ponderou que a quantidade de empresas convidadas (15) demonstraria a lisura e a amplitude concorrencial do certame.
390.	Em seguida, apresentou as justificativas entregues pelas empresas que declinaram do convite e relatou do seu zelo em permitir que outras empresas participassem do processo, o que demonstraria sua conduta em não restringir o caráter competitivo da licitação.  
391.	Concernente à desclassificação da empresa Universal Process Equipamentos Ltda., informou que se deu em virtude de a empresa não ter apresentado sua proposta na Planilha de Preços própria para impressão e assinada por membro da Comissão. Este seria um requisito constante no item 2.7 do Convite.
392.	Ademais, asseverou que a não observância de tal formalidade, permitiria que os licitantes, em tese, comparecessem à sessão munidos de várias propostas, cada uma voltada a um específico cenário que se desvelaria no momento da apresentação.
393.	Atinente à segunda questão (item 9.5.2.2) , relativa a apenas a vencedora do certame poder ter sido legitimamente classificada, por ter sido a única proposta a se situar dentro da margem de aceitabilidade de preços, a estatal asseverou que foram classificadas duas outras empresas mesmo com propostas de preços acima da margem superior da variação de estimativa, para propiciar uma melhor negociação e redução do preço final.
394.	Assim, alegou que, caso a estatal não tivesse classificado outras empresas, a participante que oferecera o menor preço poderia ficar em situação de vantagem na hora da negociação, já que ausente o risco de uma outra licitante apresentar melhor proposta.
395.	Respeitante ao último item (item 9.5.2.3 do Acórdão) , não repetição do convite apesar de haver apenas uma proposta válida, a alegante informou que a Petrobras considera todas as propostas classificadas como válidas, tendo em vista não possuir critérios de aceitabilidade de preços máximos em razão de se submeter aos comandos do Decreto 2.745/98. 
396.	A defendente asseverou que todas as empresas integrantes do cadastro da Petrobras já haviam sido convidadas e demonstraram desinteresse ou apresentaram preços exorbitantes, o que revelaria o acerto da comissão de licitação em prosseguir na contratação da obra.  
397.	Por derradeiro a Petrobras sustentou que o cancelamento ou adiamento da licitação não se apresentava como uma opção viável, sob pena de graves repercussões nas operações da Reduc, por conta de condicionantes ambientais em atraso.   
Análise das Respostas da Petrobras 
398.	Com relação ao primeiro questionamento, assiste razão à Comissão de Licitação em desclassificar a proposta da empresa Universal Process Equipamentos Ltda.
399.	Caso esse não fosse o entendimento, seria possível às empresas desobedecerem a regramento editalício que visa, justamente a coibir fraudes no certame, o que seria totalmente descabido. 
400.	A inobservância de tal formalidade permitiria às empresas comparecerem portando várias propostas, sendo que a apresentada seria escolhida conforme o cenário do momento da licitação e as empresas que se apresentassem à respectiva sessão.    
401.	Com relação ao segundo item, concernente à segunda e terceira classificadas terem apresentado propostas com preço acima da faixa de aceitabilidade da licitação, entende-se que tal fato, de forma positiva, contribuía para oferecer maior competitividade ao certame, o que poderia reduzir o preço final contratado.  
402.	Em face de a primeira classificada, em tese, não ter conhecimento dos valores estimados pela Petrobras, entende-se que o fato de haver duas outras empresas no páreo além de não ter o condão de prejudicar as negociações com a primeira colocada, possibilitava uma maior concorrência à licitação.
403.	No que tange ao último questionamento, verificados os argumentos trazidos pela estatal, não se pode garantir que repetir o convite seria uma opção interessante para o empreendimento tendo em vista: i) a Petrobras já ter convidado todas as empresas integrantes do seu cadastro consideradas aptas a executar a unidade de tratamento de águas e; ii) a obra ser objeto de exigência, por órgão ambiental estadual, para renovação de Licença de Operação da Reduc, cujo atraso poderia gerar outros entraves à operação da refinaria.  
404.	Diante do exposto, entende-se devam ser acatadas as justificavas apresentadas pela Petrobras quanto às questões suscitadas nos itens 9.5.2.1 a 9.5.2.3 do Acórdão 2233/2011-TCU-Plenário, que se referem aos atos do procedimento licitatório relativo ao contrato 0800.0060312.10.2 (Unidade de Tratamento de Águas Contaminadas) .
III.3. Adoção de critério de medição inadequado com o objeto real pretendido.
Síntese da irregularidade apontada
405.	A Petrobras, no contrato referente à Unidade de Tratamento de Águas Contaminadas, adotou metodologia contendo imprecisões de cunho técnico que evidenciaram a utilização de critério de medição inadequado para o ressarcimento decorrente de chuvas, descargas atmosféricas e suas consequências.
406.	Além disso, foram verificadas inconsistências na estimativa do valor da verba destinada a tal fim que levaram a uma superestimativa do montante de indenização. 
407.	Por meio do Anexo XVII do contrato - Procedimento para Avaliação e Pagamentos por Ocorrência de Chuvas, Descargas Atmosféricas e suas Consequências - foram estabelecidos procedimentos para indenização dos custos incorridos (mão de obra e equipamentos) em virtude de paralisações por eventos climáticos, incluindo as despesas indiretas relacionadas e os tributos. 
408.	Entre as inconsistências observadas no Anexo XVIII tem-se: não foram considerados os referenciais Sicro, Sinapi e Abemi para algumas situações; utilização de forma restrita dos valores do DFP como fonte para o custo horário da mão de obra paralisada; e não consideração de tratamento diferenciado para os equipamentos classificados como especiais (que têm uma forma de ressarcimento do custo de disponibilidade diferente dos demais) . 
409.	Assim, a equipe de auditoria apresentou uma síntese das deliberações do TCU, à época, tratando das inconsistências encontradas no mesmo tipo de anexo contratual previsto em outros empreendimentos da Petrobras auditados pelo TCU.  
410.	 Nesse sentido, a equipe considerou ser necessário que a Petrobras corrigisse as irregularidades encontradas no mencionado Anexo de Chuvas, devendo, para isso, seguir as premissas decorrentes do Acórdão 3077/2010-TCU-Plenário (Complexo Petroquímico - COMPERJ) ; do Acórdão 271/2011-TCU-Plenário (Refinaria do Nordeste - RNEST) ; e, ainda, das tratativas do processo TC Processo 010.552/2009-1 (Terminal Aquaviário Barra do Riacho - TABR) . 
Resposta Haztec (Peças 92 e 252) 
411.	Concernente ao achado de auditoria em exame, a empresa Haztec S.A, em sua primeira peça argumentativa (Peça 92) , alegou que Consórcio estava cumprindo estritamente o procedimento estabelecido no Edital, o que, conforme as práticas de mercado, salvo melhor juízo, não se caracterizaria irregularidade.
412.	Em novo pronunciamento da Haztec (Peça 252) , o consórcio argumentou que   entendimento do TCU em relação à matéria, conforme Acórdão 271/2011-TCU-Plenário, teria sido alterado pelo Acórdão 2144/2013-TCU-Plenário.  
413.	Nessa esteira, a Haztec apresentou uma síntese do que se propôs neste último decisum, no qual se concluiu por estabelecer critérios provisórios para remunerar mão de obra e equipamentos, registrando que tal decisão não era definitiva, pois aguardava manifestação, das empresas envolvidas, acerca de instrução exarada pela SecobEnerg concernente a proposta de nova metodologia para o cálculo do ressarcimento dos custos decorrentes das paralisações por chuvas, descargas atmosféricas e suas consequências.
414.	Por derradeiro, a Haztec asseverou que celebrou contrato com a Petrobras e que as condições estabelecidas em sua proposta e admitidas pela Petrobras deveriam ser mantidas, em decorrência do seu direito ao equilíbrio econômico-financeiro.
415.	Nesse sentido, aduz que o ordenamento jurídico não respalda alterações unilaterais de preços contratuais, pois violaria o direito constitucional do contratado ao equilíbrio econômico financeiro, que recai sobre a manutenção das condições efetivas da proposta.
Resposta Petrobras (Peças 93 a 105) 
416.	Em sua peça argumentativa, a Petrobras informou que estava em fase final de formalização de aditivo para a repactuação da cláusula de chuvas, adequando-a às exigências do TCU. Dessa forma, afirmou que, concluído o respectivo procedimento, faria juntar aos autos cópia do respectivo instrumento contratual.
Análise das Respostas do Consórcio Haztec e da Petrobras 
417.	Em suma, a irregularidade em debate pode ser dividida em duas partes. Uma: supervalorização da estimativa realizada pela Petrobras para o montante da verba indenizatória (R$ 26.718.750,00) . A outra: critérios considerados irregulares utilizados para indenizar a empreiteira, constantes do Anexo contratual XVII (Avaliação e pagamento por ocorrência de chuvas, descargas atmosféricas e suas consequências) . 
418.	 Concernente à estimativa superestimada realizada pela Petrobras para a verba indenizatória de chuvas, vale considerar que independente do montante a que se alcançou, esta não tem o potencial de gerar qualquer dano à estatal. Trata-se de uma peça orçamentária que em nada obriga a estatal a pagar correspondente valor à empreiteira.
419.	Em verdade, os valores a indenizar dependiam da ocorrência de eventos climáticos incertos, que, caso exigissem paralisações nos serviços da obra, gerariam o direito ao ressarcimento dos custos correspondentes, calculados conforme critérios expostos no aludido anexo contratual, específico para tal fim. 
420.	Nessa perspectiva, verifica-se que a análise da metodologia utilizada para estimar tal valor orçamentário é inócua. Tal balanço, por si só, não tem o condão de vincular qualquer obrigação de pagamento à Petrobras. 
421.	Isso se mostra evidente ao se verificar que, enquanto o montante da estimativa da Petrobras para as indenizações por chuvas foi de R$ 26.718.750,00, o efetivamente pago foi de R$ 6.406.639,21, conforme medições enviadas pela estatal (Peça 303) .
422.	Restando analisar os critérios do aludido Anexo XVII, impende, preliminarmente, frisar que, em data posterior à auditoria (29/9/2011) , foi assinado o Aditivo nº 3 ao contrato, tendo por objeto substituir o Procedimento para Avaliação e Pagamento por Ocorrência de Chuvas, Descargas Atmosféricas e suas Consequências - Anexo XVII - Revisão A do Contrato original por nova versão do mesmo anexo, padrão da engenharia revisado em 27/06/2011.
423.	Diante de tal alteração, o exame remanesce sobre os critérios constantes nesse novo anexo pactuado, doravante referenciado como 'Novo Anexo de Chuvas'. 
424.	Verifica-se que o Novo Anexo de Chuvas, constante do Aditivo Contratual nº 3, contempla os principais ajustes considerados necessários pela equipe de auditoria e em posicionamentos então vigentes no TCU, a exemplo daqueles que fundamentaram o Acórdão 2144/2013-TCU-Plenário.
425.	A tabela a seguir lista as principais alterações nesse sentido:
Tabela 10 - Principais alterações no novo Anexo aditivado
Fonte: Anexo Contratual XVII - (Original e Aditivo 3) 
426.	Considerando o exposto, entende-se que devam ser acatadas as justificativas apresentadas pelas empresas, tendo em vista as seguintes particularidades: 
a)	O contrato se encontra concluído, com o fim de sua vigência em 30/06/2014, conforme consta do sítio da Petrobras http://transparencia.petrobras.com.br/licitacoes-contratos/contratos (peça 311) . 
b)	Foi firmado o Aditivo Contratual nº 3, que substituiu o Anexo de Chuvas original do contrato por nova versão do mesmo anexo, contendo alterações que contemplam ajustes considerados necessários pela equipe de auditoria e em recentes trabalhos de TCU. 
c)	O valor medido e pago por conta de indenizações por paralisações decorrentes de chuva (R$ 6.406.639,21) foi bem aquém (24%) do estimado pela Petrobras (R$ 26.718.750,00) ;
IV.	CONCLUSÃO
427.	Foram analisados os documentos encaminhados pelo Consórcio Haztec e pela Petrobras para cumprimento das oitivas determinadas por meio do Acórdão 2233/2011-TCU-Plenário, originado de auditoria realizada no âmbito do Fiscobras/2011, com o objetivo de verificar a conformidade das obras de modernização e adequação da Refinaria Duque de Caxias/RJ (Reduc) . 
428.	 As oitivas se relacionam a três irregularidades apontadas como resultado da fiscalização no Contrato 0800.0060312.10.2 (Unidade de Tratamento de Águas Contaminadas) , da Reduc: i) sobrepreço decorrente de preços excessivos frente ao mercado; ii) frustração ao caráter competitivo da licitação; e iii) adoção de critério de medição inadequado com o objeto real pretendido.
429.	Com relação ao sobrepreço apontado, conclui-se que devem ser acatadas parcialmente as justificativas apresentadas pela Petrobras e pelo Consórcio Haztec-Serveng-Mana, permanecendo um sobrepreço apurado de R$ 15.209.234,78 (12,3% do valor contratado excetuada a Verba de Chuvas) .
430.	Ocorre que o contrato deixou de viger em 30/06/2014, conforme se verifica em consulta ao sítio da Petrobras http://transparencia.petrobras.com.br/licitacoes-contratos/contratos (peça 311) . 
431.	Por essa razão, grande parte dos sobrepreços apontados, que pela metodologia adotada refere-se ao momento da contratação, já se converteram em superfaturamento. Isso implica dizer que não há mais medida preventiva a ser adotada, restando ao Tribunal apenas a conversão dos autos em tomada de contas especial, como medida última para buscar o ressarcimento dos valores cobrados e pagos pela estatal acima dos preços de mercado. No âmbito da eventual TCE, será dado prosseguimento às análises no sentido de concluir a total quantificação do dano causado e a identificação e individualização dos responsáveis e suas condutas.
432.	Assim, tendo em vista o indício de sobrepreço de R$ 15,2 milhões, convertido em superfaturamento, será proposta a conversão dos autos em TCE, para que, no âmbito desse processo, apurem-se as responsabilidades dos gestores e empresas envolvidas. Com isso, torna-se desnecessária analisar, por ora, as condutas, nexos de causalidade e culpabilidade de demais possíveis agentes causadores do débito. 
433.	Há de se ressaltar que o valor do superfaturamento poderá até ser maior que o sobrepreço apontado na tabela acima, dada a existência de aditivos e transações extrajudiciais.
434.	No que concerne às alegações da Haztec de que teria ocorrido cerceamento de defesa em virtude de não ter tido acesso a todas as cópias do processo, registra-se que será proposto o franqueamento aos responsáveis de cópia das planilhas em .pdf elaboradas pelos técnicos do TCU cujas análises utilizaram-se de algumas informações oriundas da estimativa de custo da Petrobras e que culminaram com o suposto sobrepreço recalculado nesta instrução. 
435.	 Nessas circunstâncias, deixa-se de analisar as aludidas alegações do Consórcio, tendo em vista que as partes terão ainda oportunidade de se defenderem em uma eventual TCE a ser proposta nesta instrução, em face do novel sobrepreço calculado nesta instrução.
436.	No tocante à responsabilização dos agentes que deram causa ao sobrepreço, registra-se a responsabilidade do Sr. Sergio dos Santos Arantes, CPF XXX.417.367-XX, Gerente da Engenharia SL/ECP à época dos fatos, que aprovou a estimativa de custos e o limite superior de preço que balizou a contratação. 
437.	Ao aprovar a estimativa de custos da Petrobras (peça 312) , e consequente limite superior de preços para contratação, com sobrepreço, em afronta o disposto no art. 37 da CF/1998 e item 1.2 do Decreto 2.745/1998, possibilitou que a obra fosse contratada com um sobrepreço correspondente a 12,3% (R$ 15.209.234,78) do valor total excetuada a verba de Chuvas do Contrato 0800.006012.10.2.  
438.	No caso, seria esperado que um gerente de média diligência verificasse a ocorrência de preços excessivos na estimativa de preços da qual fosse responsável.
439.	Compete, ainda, registrar a responsabilização solidária do Consórcio Haztec-Serveng-Mana, CNPJ 12.529.998/0001-03, por ter se beneficiado dos recursos decorrentes do superfaturamento no contrato. 
440.	Não obstante a responsabilização do gestor, outros responsáveis podem vir a ser arrolados no âmbito de eventual TCE a ser instaurada, tendo em vista o surgimento de novos fatos, mormente os constatados no curso da 'Operação Lava Jato'. 
441.	Quanto à frustração ao caráter competitivo da licitação, bem como quanto a demais observações constantes do relatório quanto a procedimentos do certame, conclui-se que devem ser acatadas as respostas apresentadas pelas empresas de forma a elidir a irregularidade apontada.
442.	Quanto à adoção de critério de medição inadequado com o objeto real pretendido, conclui-se que devem ser acatadas as respostas apresentadas pela Petrobras, de forma a elidir a irregularidade apontada, considerando que: i) a obra se encontra encerrada tendo seu último pagamento realizado em 2014; ii) foi firmado o Aditivo Contratual nº 3, que substituiu o Anexo de Chuvas original do contrato por nova versão do mesmo anexo contendo alterações que contemplam ajustes considerados necessários no relatório de auditoria e nos recentes trabalhos do TCU; e iii) o valor medido por conta de indenizações por paralisações decorrentes de chuva foi bem aquém do estimado. 
V.	PROPOSTA DE ENCAMINHAMENTO
443.	Ante o exposto, submetem-se os autos à consideração superior, propondo:
a)	com fundamento nos artigos 1º, incisos I e II, e 47 da Lei 8.443/1992, combinados com o art. 252 do Regimento Interno e com o art. 41 da Resolução TCU 259/2014, converter o presente processo em tomada de contas especial, a partir da extração das peças necessárias destes autos, para quantificação e apuração final das responsabilidades, em face do superfaturamento estimado em R$ 15.209.234,78 (12,3% do valor original contratado excetuada a Verba de Chuva) ;
b)	autorizar a Secretaria de Fiscalização de Infraestrutura de Petróleo e Gás Natural a realizar as diligências e inspeções que entender necessárias para quantificação do débito, identificação dos responsáveis e apuração de responsabilidades;
c)	 encaminhar cópia do acórdão que vier a ser proferido, acompanhado do relatório e da proposta de deliberação que o fundamentar à Petróleo Brasileiro S.A.; ao Departamento de Polícia Federal no Paraná; à Procuradoria da República no Paraná (PR/PR) ; para as providências que entenderem cabíveis; 
d)	Incluir como peça processual o 'Cadastro de Informações com Restrição de Acesso', disposta no Anexo 1, autorizando a concessão de vistas e cópias destes autos de acordo com a classificação prevista no aludido Anexo;
e)	conceder vista e cópia ao Consórcio Haztec-Serveng-Mana, CNPJ 12.529.998/0001-03, do arquivo, em formato .pdf, referente à planilha elaborada pela unidade técnica para apuração do superfaturamento, na forma referida no item d, acima." (destaques da instrução) 
	É o relatório.

Viviane do Nascimento Pereira Sá (OAB/RJ 130.645) e outros representando a Petróleo Brasileiro S.A.; Alexandre Aroeira Salles (OAB/DF 28.108) e outros representando o Consórcio Haztec/Serveng/Mana (atual Consórcio Haztec-Serveng); Marcelo Gondim dos Santos (OAB/RJ 88.800) representando a Haztec Tecnologia e Planejamento Ambiental S.A.; Edgard de Assumpção Filho (OAB/SP 76.149) e outros representando a Serveng Civilsan S.A. - Empresas Associadas de Engenharia.

Não atuou.

AUDITORIA. FISCOBRAS 2011. OBRAS DA UNIDADE DE TRATAMENTO DE ÁGUAS CONTAMINADAS DA REFINARIA DUQUE DE CAXIAS/RJ. ANÁLISE DE RESPOSTAS ÀS OITIVAS DA PETROBRAS E DAS EMPRESAS INTEGRANTES DO CONSÓRCIO CONTRATADO APRESENTADAS EM FACE DOS INDÍCIOS DE IRREGULARIDADES APONTADOS NA FISCALIZAÇÃO. INSUFICIÊNCIA DOS ESCLARECIMENTOS PARA DESCARACTERIZAR OS SINAIS DE SOBREPREÇO. INSTAURAÇÃO DE TOMADA DE CONTAS ESPECIAL. DETERMINAÇÕES. CIÊNCIA.

RELATÓRIO DE AUDITORIA (RA)

Secretaria de Fiscalização de Infraestrutura de Petróleo e Gás Natural -SeinfraPetróleo.

Após o cumprimento das disposições contidas no Acórdão 423/2019-TCU-Plenário, que, entre outras providências, deliberou pela concessão de cópia de peças dos autos ao atual Consórcio Haztec-Serveng (peça 345) , este processo foi encaminhado ao meu gabinete para deliberação sobre as propostas contidas na instrução à peça 315, a qual foi transcrita no relatório precedente.
2.	Aquela instrução tratou da análise das respostas às oitivas realizadas à Petrobras - Petróleo Brasileiro S.A. e ao então Consórcio Haztec-Serveng-Mana (então integrado pelas empresas Haztec Tecnologia e Planejamento Ambiental S.A.,  Serveng Civilsan S. A. - Empresas Associadas de Engenharia e Mana Engenharia e Consultoria Ltda.) em cumprimento ao Acórdão 2233/2011-TCU-Plenário, proferido na apreciação do relatório de auditoria efetuada no âmbito do Fiscobras/2011 com o objetivo de verificar a conformidade das obras de modernização e adequação da Refinaria Duque de Caxias/RJ - Reduc, especificamente quanto ao Contrato 0800.0060312.10.2.
3.	Tal contrato teve por objeto a construção da Unidade de Tratamento de Águas Contaminadas, necessária como condicionante ambiental expedida na licença prévia para o conjunto das obras da Reduc.
4.	Depois da edição do referido Acórdão 2233/2011-TCU-Plenário, houve a interposição de diversos recursos e prorrogações de prazo para atendimento das oitivas, conforme os Acórdãos 2.664/2011 (prorrogação de prazo) , 3.255/2011 (acolhimento parcial de embargos de declaração e prorrogação de prazo) , 3.455/2013 (provimento parcial a pedido de reexame) , 298/2014 e 763/2014 (rejeição de embargos de declaração em ambos) , todos do Plenário. 
II
5.	Os indícios de irregularidades apontados na fiscalização do Contrato 0800.0060312.10.2 que motivaram as oitivas consistiram em:
	a) sobrepreço decorrente de preços excessivos frente ao mercado (R$ 21.861.119,89, equivalentes a cerca de 17,6% em relação ao valor total do contrato, descontando-se a verba de chuva) ; 
	b) frustração ao caráter competitivo da licitação pela inobservância do princípio da isonomia, em razão de uma das empresas que integravam o consórcio contratado (Haztec Tecnologia e Planejamento Ambiental S.A.) ter obtido, previamente às demais participantes, informações sobre o objeto licitado, haja vista a incorporação, por aquela, da empresa Aquamec Equipamentos S.A., que forneceu propostas comerciais e realizou ajustes no objeto da contratação a pedido da contratante anteriormente ao procedimento licitatório; e 
	c) adoção de critério de medição inadequado ao objeto real pretendido, por conta de divergências verificadas entre os critérios usados na elaboração da estimativa da verba indenizatória de chuvas e os de medição constantes do contrato e de seu anexo XVII, além da desconsideração de parte dos critérios técnicos elencados pelo TCU nos Acórdãos 3.077/2010 e 271/2011, ambos de Plenário, quanto à metodologia para efetivação dos pagamentos dessa verba.
6.	Por meio do Acórdão 2233/2011-TCU-Plenário, o Tribunal também determinou à unidade técnica que examinasse, com maior profundidade, os atos do procedimento licitatório que culminaram na seleção da proposta vencedora e que efetuasse a oitiva da Petrobras e das interessadas a respeito das seguintes observações, constantes do relatório de auditoria: 
"9.5.2.1. foram expedidas 15 cartas-convite, tendo-se recebido 6 propostas, e, destas, a aparentemente mais vantajosa por se referir ao menor preço foi desclassificada por não atendimento a requisito formal do instrumento convocatório; 
9.5.2.2. das demais propostas apenas a vencedora do certame poderia ter sido legitimamente classificada, por ter-se situado na margem de aceitabilidade de preços definida; 
9.5.2.3. mesmo havendo apenas uma proposta legitimamente classificável, não houve reabertura do procedimento licitatório, resultando, portanto, em uma única proposta à qual foi adjudicado o objeto;"
7.	A SeinfraPetróleo propôs, em essência, acolher os esclarecimentos prestados quanto a essas ocorrências, além dos referentes aos indícios de irregularidades indicados nas alíneas "b" e "c" do item 5, acima. 
8.	No que diz respeito à questão do sobrepreço (alínea "a") , a proposta da unidade técnica foi por acolher apenas parcialmente os esclarecimentos, uma vez que a maioria deles não foi capaz de desconstituir os indícios de irregularidades. Em consequência, foi sugerida a conversão do processo em tomada de contas especial para quantificação do dano e apuração final das responsabilidades.
III
9.	Estou de acordo que não restou caracterizado prejuízo em razão dos indícios de adoção de critério de medição inadequado na avaliação e no pagamento por ocorrência de chuvas, descargas atmosféricas e suas consequências, principalmente em face das medidas implementadas posteriormente, relativas à assinatura do 3º aditivo contratual a fim de contemplar ajustes considerados necessários pela equipe de auditoria e em recentes trabalhos do TCU, o que resultou em pagamentos por paralisações decorrentes de chuvas em valor (R$ 6.406.639,21) bem inferior ao estimado inicialmente pela Petrobras (R$ 26.718.750,00) .
10.	A princípio, também concordo que as justificativas são razoáveis para esclarecer os questionamentos quanto ao procedimento licitatório, pois não há comprovação neste processo a respeito de vantagens significativas concedidas ao consórcio contratado ou de ocorrências que levem cabalmente à conclusão de violação ao caráter competitivo do certame e ao princípio da isonomia. A instrução bem evidenciou que:
	a) não há indícios suficientes de irregularidade na participação no certame de empresa que "tenha apenas negociado com a estatal" e, da mesma forma, não pode ser tida por indevida a busca de informações pela Petrobras sobre obras de tratamento de águas contaminadas, notadamente porque o Regulamento do Procedimento Licitatório Simplificado da Petrobras, aprovado pelo Decreto 2.745/1998, permite a participação de autora de projeto na licitação da modalidade EPC (Engineering, procurement, and construction) , também conhecida pelo termo Turn Key, e tampouco seria exigível que a estatal detivesse expertise sobre obras dessa natureza; 
	b) o tempo concedido na licitação foi aparentemente suficiente para que os demais licitantes "tomassem ciência do objeto e apresentassem suas propostas";
	c) a desclassificação da proposta da Universal Process Equipamentos Ltda. decorreu de descumprimento de regra editalícia que visava a coibir fraudes;
	d) a aceitação de participação de duas empresas que apresentaram propostas de preços com preços acima da faixa de aceitabilidade pode ter servido para oferecer maior competitividade ao certame; e
	e) não há garantias de que a repetição do convite seria opção viável, por já haver a Petrobras convidado todas as empresas integrantes de seu cadastro consideradas aptas a executar a unidade de tratamento de águas, além de constituir a obra objeto de exigência por órgão ambiental estadual para renovação de licença de operação da Reduc, "cujo atraso poderia gerar outros entraves à operação da refinaria".
11.	Contudo, não se pode deixar de ponderar que os instrumentos de que dispõe este Tribunal na fiscalização impedem, por vezes, constatações de ocorrências de fraudes em licitações, comumente detectáveis apenas por meio de recursos mais sofisticados, a exemplo daqueles utilizados na intitulada "Operação Lava Jato", na qual se tem apontado ajustes prévios entre as licitantes e corrupção por parte de ex-dirigentes da estatal. 
12.	A propósito do assunto, cabe reproduzir os seguintes trechos de denúncia formulada pelo então procurador-geral da República, juntada à peça 314:
"Especialmente a partir de 2004, essas empresas 'dividiram' entre si as obras da PETROBRAS, evitando que empreiteiras não participantes do cartel fossem convidadas para os correspondentes processos seletivos, ou que os vencessem. Referido cartel atuou ao longo de anos, de maneira organizada, inclusive com 'regras' previamente estabelecidas, semelhantes ao regulamento de um campeonato de futebol. Havia, ainda, a repartição das obras ao modo da distribuição de prêmios de um bingo.
Assim, antes do início dos certames, já se sabia qual seria a empresa ganhadora. As demais licitantes apresentavam propostas - em valores maiores do que os ofertados pela empresa que deveria vencer - apenas para dar aparência de legalidade à falsa disputa. Para garantir a manutenção do cartel, era relevante que as empreiteiras cooptassem agentes públicos da PETROBRAS, especialmente os diretores, que possuíam grande poder de decisão no âmbito da sociedade de economia mista."
13.	Assim, e considerando que Pedro José Barusco Filho, ex-gerente-executivo de Engenharia da Petrobras, confessou, em delação premiada, "estar envolvido em desvios da ordem de centenas de milhões de reais em contratações da Petrobras" e atuou no processo relativo à contratação em tela (como se vê, por exemplo, na peça 313) , bem como que a empresa Serveng Civilsan S.A., integrante do consórcio contratado, é também investigada na operação por suspeita de participação no cartel de empresas atuante na Petrobras, registro a necessidade de a unidade técnica, na hipótese de tomar conhecimento sobre eventuais novos elementos que indiquem a ocorrência de fraudes na licitação, adotar as medidas pertinentes com o objetivo de responsabilizar os envolvidos, além daquelas ora propostas quanto ao sobrepreço/superfaturamento detectados.
IV
14.	A respeito dessa última questão, a SeinfraPetróleo, como dito, sugeriu a conversão do processo em tomada de contas especial, medida com a qual, igualmente, estou de acordo pela adequação dos fundamentos utilizados na instrução que conduziram à conclusão de subsistência de indicativos de sobrepreço no caso, não obstante a redução do montante calculado após o acatamento de parte das justificativas.
15.	Efetuados os ajustes pertinentes, restaram indicativos de sobrepreço de R$ 15.209.234,78 (correspondente a cerca de 12,3% do valor contratado, excluída a verba de chuvas) , composto basicamente pelas diferenças a maior remanescentes nas análises das estimativas relativas aos itens mão de obra indireta (R$ 1.433.495,72) , alimentação (R$ 31.638,42) , Bonificações e Despesas Indiretas - BDI sobre fornecimentos (R$ 9.592.001,18) e sobre demais componentes (R$ 372.405,92) - após os abatimentos dos subpreços nos itens equipamentos/máquinas (R$ 124.213,21) e transporte de pessoal (R$ 424.548,11) - e pela diferença decorrente da não aceitação do uso da margem de 30% para os bens que seriam adquiridos, consoante evidenciado na tabela 17 da instrução reproduzida no relatório. 
16.	Os valores com maior materialidade se relacionam à duplicidade de incidência de BDI nos preços para fornecimento de bens e à inadequação do uso da margem de aceitabilidade de 30% para esses bens, cujos esclarecimentos não podem ser acatados por ter sido comprovado que o valor dos bens considerado nas estimativas da Petrobras correspondia aos preços obtidos na proposta comercial da Aquamec Equipamentos S.A. para efetivo fornecimento, com inclusão de todas as despesas indiretas e tributos.
17.	É preciso deixar claro que não foi questionada a previsão de incidência de BDI sobre o fornecimento de equipamentos, o que é perfeitamente cabível em face dos custos envolvidos na sua entrega/montagem. O achado se referiu ao fato de a Petrobras incluir na sua estimativa (R$ 47,36 milhões) novo BDI (25,39%) sobre o preço final cotado pela Aquamec Equipamentos S.A. (R$ 37,7 milhões) , que já englobava os serviços de elaboração do projeto básico, fornecimento de bens, montagem e até mesmo a pré-operação da Unidade de Tratamento de Águas Contaminadas e abrangia o BDI final (para entrega pela instaladora) .
18.	Essa situação não permite levantar dúvidas quanto a ter havido duplicidade de incidência de BDI e, aliada ao fato de o montante dos bens adquiridos na execução do contrato (R$ 34,2 milhões) ter sido menor que o previsto (R$ 37,7 milhões) , desautoriza aplicar ao caso a "norma internacional no que concerne à faixa de incerteza". 
19.	Apesar disso e de a amostra examinada na fiscalização ter abrangido grande parte da estimativa de custos da Petrobras (81,77%) , o fim da vigência do contrato, em 30/6/2014, conduz à necessidade de novas análises para efeito de quantificar precisamente o débito (que passará a corresponder ao superfaturamento referente aos valores cobrados e pagos pela estatal acima dos preços de mercado) e identificar todos os responsáveis pelos prejuízos.
20.	 Dessa forma, a par de lamentar que o manejo de diversos recursos pela estatal neste processo tenha prejudicado a atuação mais célere e tempestiva no sentido de evitar a consumação dos danos (que poderá, como ressaltado na instrução, ser até maior do que o sobrepreço apontado em decorrência da celebração de aditivos e transações extrajudiciais que resultaram no montante executado de R$ 172.254.446,57, com acréscimo de 14,3% em relação ao valor original) , concluo pela autuação imediata do processo de TCE, o qual, na mesma linha dos Acórdãos 2.353 e 2.355/2017 - Plenário, por mim conduzidos, deverá ser submetido à deliberação desta relatora previamente à realização das citações.
21.	Registro que esse desfecho torna, de fato, desnecessário aprofundar o exame das alegações sobre eventual cerceamento de defesa, porquanto será aberta a fase do contraditório no processo a ser autuado a fim de que os responsáveis apresentem suas alegações de defesa sobre cada ocorrência ensejadora de débito. 
22.	Por fim, observo, quanto às propostas da unidade técnica contidas nas alíneas "d" e "e" da instrução (item 443) , que as questões nelas abordadas foram objeto do anterior Acórdão 423/2019-TCU-Plenário.
	Ante o exposto, ao acolher os fundamentos da instrução como razões de decidir, voto por que o Colegiado aprove a minuta de acórdão que submeto à sua deliberação.
TCU, Sala das Sessões Ministro Luciano Brandão Alves de Souza, em 16 de abril de 2019.
ANA ARRAES 
Relatora